ACORDAO-COMPLETO-2529587

ACÓRDÃO 6011/2022 ATA 32/2022 - PRIMEIRA CÂMARA

VISTOS, relatados e discutidos estes autos de tomada de contas especial instaurada pela Caixa Econômica Federal (Caixa) , em razão da não consecução dos objetivos pactuados no Contrato de Repasse 227.253-53/2007, celebrado com o Ministério das Cidades, com interveniência da Caixa, visando a urbanização de favelas no município (obras de construção dos condomínios Floresta I e II) .
ACORDAM os ministros do Tribunal de Contas da União, reunidos em sessão da 1ª Câmara, ante as razões expostas pelo relator, em:
9.1. acatar parcialmente as alegações de defesa do município de Porto Velho/RO e de Roberto Eduardo Sobrinho;
9.2. excluir o município de Porto Velho/RO da relação processual;
9.3. julgar regulares com ressalvas, nos termos do arts. 1º, I, 16, II, e 23, II, da Lei 8.443/1992, c/c os arts. 1º, I, 208 e 214, II, do RI/TCU, as contas de Roberto Eduardo Sobrinho, dando-lhe quitação;
9.4. encerrar o processo e arquivar os autos;
9.5. enviar cópia deste acórdão ao responsável, ao município de  Porto Velho/RO e à Caixa Econômica Federal, informando que o inteiro teor da presente deliberação, acompanhada do relatório e da proposta de deliberação que a fundamentam, estará disponível, no dia seguinte à sua oficialização, para a consulta no endereço www.tcu.gov.br/acordaos.

TOMADA DE CONTAS ESPECIAL instaurada em razão da não consecução dos objetivos pactuados em contrato de repasse, visando a urbanização de favelas no município (obras de construção dos condomínios Floresta I e II).

Primeira Câmara

Município de Porto Velho/RO.

3. Interessados/Responsáveis:
3.1. Interessado: Caixa Econômica Federal (00.360.305/0001-04).
3.2. Responsável: Roberto Eduardo Sobrinho (XXX.661.088-XX).

13.1. Ministro presente: Vital do Rêgo (na Presidência).
13.2. Ministros-Substitutos convocados: Augusto Sherman Cavalcanti e Weder de Oliveira (Relator).

WEDER DE OLIVEIRA

Examina-se processo de tomada de contas especial instaurada pela Caixa Econômica Federal (Caixa) , em desfavor de Roberto Eduardo Sobrinho, prefeito de Porto Velho nas gestões 2005-2008 e 2009-2012, em razão da não consecução dos objetivos pactuados no Contrato de Repasse 227.253-53/2007[footnoteRef:2], celebrado com o Ministério das Cidades, com interveniência da Caixa, visando a urbanização de favelas no município.	 [2:  Peça 46.] 
2.	Para contextualizar os fatos ensejadores, as análises e os encaminhamentos do processo, reproduzo, com ajustes de forma pertinentes, a instrução da Secretaria de Controle Externo de Tomada de Contas Especial (SecexTCE) [footnoteRef:3]: [3:  Peça 52.] 
"HISTÓRICO
O Contrato de Repasse 227.253-53/2007 foi firmado no valor original de R$ 22.422.000,00, sendo R$ 19.058.700,00 da União e R$ 3.363.300,00 de contrapartida (peça 46, p. 2-3) .  Com as alterações realizadas por meio de termo aditivo (peças 49) , os valores se modificaram, de modo que o total passou a ser de R$ 23.120.300,66, sendo R$ 2.716.280,66 de contrapartida e R$ 20.404.020,00 à conta do concedente. Foi transferido o montante de R$ 7.235.897,88 mediante as Ordens Bancárias constantes da peça 110, segundo o quadro abaixo (peça 115, p. 2) :
	OB
	Valor (R$) 
	Data
	Data do crédito

	 904424/2008
	1.898.100,00 
	09/07/2008 
	11/07/2008

	904434/2008
	1.903.964,13 
	09/07/2008 
	11/07/2008

	904471/2008
	 2.134.840,00 
	10/07/2008 
	15/07/2008

	800478/2010
	5.630,64 
	10/02/2010 
	18/02/2010

	800594/2010
	5.630,64 
	26/02/2010 
	02/03/2010

	800659/2010
	5.630,64
	10/03/2010 
	15/03/2010

	800660/2010
	99.979,70 
	10/03/2010 
	15/03/2010

	801718/2010
	179.083,54 
	09/04/2010 
	13/04/2010

	803301/2010
	220.363,42 
	14/04/2010 
	19/04/2010

	803679/2010
	18.363,61 
	30/04/2010 
	04/05/2010

	803796/2010
	8.462,48 
	21/05/2010 
	25/05/2010

	803932/2010
	128.545,33
	28/05/2010 
	01/06/2010

	804026/2010
	8.462,48 
	07/06/2010 
	09/06/2010

	804115/2010
	41.817,52 
	17/06/2010 
	21/06/2010

	804116/2010
	157.281,74 
	17/06/2010 
	21/06/2010

	804344/2010
	112.222,11 
	30/06/2010 
	02/07/2010

	805895/2010
	307.519,90
	31/08/2010 
	03/09/2010

	TOTAL
	7.235.897,88
		
3.	Dos recursos transferidos, foram efetivamente desbloqueados R$ 4.606.894,16, sendo R$ 3.943.723,44 da União e R$ 663.170,72 da contrapartida municipal na forma abaixo indicada. As prestações de contas parciais dos recursos desbloqueados foram aprovadas pela Caixa (peça 1, p. 2-3) .
	Data do Desbloqueio 
	Repasse (R$) 
	Contrapartida (R$) 
	Total (R$) 

	14/07/2008 
	123.340,95
	22.028,11
	145.369,06

	23/07/2008 
	411.000,00
	0,00
	411.000,00

	24/07/2008 
	106.611,78
	13.541,25
	120.153,03

	18/08/2008 
	18.244,66
	0,00
	18.244,66

	30/10/2008 
	90.298,69
	18.483,33
	108.782,02

	10/12/2008 
	3.608,63
	0,00
	3.608,63

	12/12/2008 
	202.297,34
	47.081,77
	249.379, 11

	18/12/2008 
	84.424,50
	25.498,30
	109.922,80

	13/02/2009 
	181.705,13
	45.363,57
	227.068,70

	04/03/2009 
	8.449,70
	0,00
	8.449,70

	10/03/2009 
	3.900,00
	0,00
	3.900,00

	13/03/2009 
	194.483,61
	58.738,89
	253.222,50

	07/04/2009 
	6.203,36
	0,00
	6.203,36

	17/04/2009 
	241.492,15
	22.061,15
	263.553,30

	19/05/2009 
	10.140,19
	0,00
	10.140,19

	04/06/2009 
	8.449,70
	0,00
	8.449,70

	17/06/2009 
	60.140,36
	12.287,86
	72.428,22

	14/07/2009 
	480.478,60
	98.171,16
	578.649,76

	17/07/2009 
	5.226,30
	0,00
	5.226,30

	21/07/2009 
	270.894,80
	57.529,24
	328.424,04

	03/08/2009 
	5.669,71
	0,00
	5.669,71

	12/08/2009 
	234.766,09
	49.856,00
	284.622,09

	18/08/2009 
	96.813,46
	19.780,88
	116.594,34

	02/09/2009 
	6.761,37
	0,00
	6.761,37

	04/09/2009 
	184.022,06
	39.079,76
	223.101,82

	13/10/2009 
	79.690,25
	16.923,39
	96.613,64

	26/10/2009 
	8.402,53
	0,00
	8.402,53

	26/11/2009 
	15.794,95
	0,00
	15.794,95

	05/01/2010 
	9.183,39
	0,00
	9.183,39

	01/02/2010 
	8.664,46
	0,00
	8.664,46

	24/02/2010 
	3.963,83
	0,00
	3.963,83

	01/03/2010 
	95.912,09
	20.368,33
	116.280,42

	06/04/2010 
	198.844,02
	42.227,43
	241.071,45

	15/04/2010 
	19.834,68
	0,00
	19.834,68

	17/06/2010 
	16.924,96
	0,00
	16.924,96

	21/06/2010 
	164.224,87
	34.875,54
	199.100,41

	10/08/2010 
	50.296,25
	0,00
	50.296,25

	16/08/2010 
	90.762,57
	19.274,76
	110.037,33

	08/12/2010 
	19.671,44
	0,00
	19.671,44

	06/01/2011 
	21.362,89
	0,00
	21.362,89

	13/04/2011 
	49.508,13
	0,00
	49.508,13

	26/05/2011 
	15.265,48
	0,00
	15.265,48

	13/06/2011 
	15.265,48
	0,00
	15.265,48

	12/07/2011 
	15.265,48
	0,00
	15.265,48

	01/09/2011 
	5.462,55
	0,00
	5.462,55

	TOTAL 
	3.943.723,44
	663.170,72
	4.606.894, 16

4.	Teve vigência inicial de 8/10/2007 a 30/12/2010 (peça 46, p. 6) , estendida para 30/11/2018, em razão do Termo Aditivo datado de 29/11/2017 (peça 54) , com mais 60 dias para a apresentação da prestação de contas, conforme estabelecido na cláusula décima segunda do instrumento de contrato (peça 46, p. 5) .
5.	As obras objeto do contrato foram fiscalizadas pela Caixa, conforme se depreende dos Relatórios de Acompanhamento de Empreendimento (RAE) - Setor Público abaixo discriminados:
I - Condomínio Floresta I
	RAE (data) 
	Data/vistoria
	Valor previsto (R$) 
	Executado
	Percentual
	Localização

	22/7/2008
	21/07/2008
	5.090.943,80
	120.153,03
	2,36
	Peça 84

	22/10/2008
	21/10/2008
	5.090.943,80
	228.935,05
	4,50
	Peça 85

	17/12/2008
	15/12/2008
	5.090.943,80
	338.857,85
	6,66
	Peça 86

	12/02/2009
	10/02/2009
	5.090.943,80
	565.926,55
	11,12
	Peça 87

	18/03/2009
	10/03/2009
	5.090.943,80
	819.149,05
	16,09
	Peça 88

	12/06/2009
	20/05/2009
	5.090.943,80
	1.155.130,57
	22,69
	Peça 89

	29/07/2009
	15/07/2009
	5.573.580,08
	1.409.210,80
	25,28
	Peça 90

	03/09/2009
	17/08/2009
	5.090.943,80
	1.640.066,18
	32,22
	Peça 91

	21/10/2009
	07/10/2009
	5.090.943,80
	1.687.177,52
	33,14
	Peça 92

	15/12/2009
	14/12/2009
	5.090.943,80
	1.808.031,70
	35,51
	Peça 93

	08/04/2010
	06/04/2010
	5.090.943,80
	1.850.374,67
	36,35
	Peça 94

II - Condomínio Floresta II
	RAE (data) 
	Data/vistoria
	Valor previsto (R$) 
	Executado
	Percentual
	Localização

	3/7/2008
	02/07/2008
	4.605.038,22
	145.369,06
	3,16
	Peça 74

	11/12/2008
	04/12/2008
	4.605.038,22
	394.748,17
	8,57
	Peça 75

	29/7/2009
	16/07/2009
	4.605.038,22
	697.651,60
	15,15
	Peça 76

	2/9/2009
	17/08/2009
	4.605.038,22
	1.017.475,90
	22,09
	Peça 77

	28/9/2009
	25/9/2009
	4.605.038,22
	1.202.570,62
	26,11
	Peça 78

	25/11/2009
	24/11/2009
	4.605.038,22
	1.335.265,36
	29,00
	Peça 79

	25/2/2010
	18/02/2010
	4.605.038,22
	1.453.472,23
	31,56
	Peça 80

	05/04/2010
	29/03/2010
	4.605.038,22
	1.684.862,08
	36,59
	Peça 81

	11/06/2010
	09/06/2010
	4.605.038,22
	1.883.962,49
	40,91
	Peça 82

	26/08/2010
	25/08/2010
	4.605.038,22
	1.994.000,09
	43,30
	Peça 83

6.	Segundo o Relatório de TCE (peça 115, p. 4, item 5) o objeto consistia na implementação de projeto social, construção de 304 unidades habitacionais, aquisição de terrenos, regularização fundiária, construção de equipamentos comunitários, recuperação ambiental, drenagem, pavimentação e urbanização abrangendo os bairros Tucumanzal, Roque, Areal e Centro, que daria origem aos Condomínios Floresta I e Floresta II. A construção das unidades habitacionais evoluiu até aproximadamente 40% e foram paralisadas em 2010. As demais ações que previam urbanização às margens do Igarapé bem como a implementação de equipamentos comunitários não foram iniciadas. O trabalho técnico social realizado não apresentou funcionalidade. Os serviços executados não apresentaram funcionalidade, não atingindo, portanto, o objetivo social proposto no plano de trabalho.
7.	O Contrato de Repasse 227.253-53/2007 foi auditado também pela então denominada Secretaria de Fiscalização de Obras do TCU, no período de 18/1/2010 a 25/2/2010, tendo sido constatadas irregularidades catalogadas como: projeto básico deficiente, sobrepreço decorrente de jogo de planilha, superfaturamento decorrente de jogo de planilha, movimentação irregular da conta específica do convênio e ausência de cadastramento de contrato no Siasg. Segundo o relatório de auditoria da Secob (TC Processo 000.277/2010-0, peça 1, p. 112) , as obras do Condomínio Floresta I estavam abandonadas, enquanto as obras do Condomínio Floresta II encontravam-se em andamento. Na ocasião, o Tribunal proferiu o Acórdão 2151/2010-TCU-Plenário (TC Processo 000.277/2010-0) , no qual foram determinadas providências cautelares ao Município de Porto Velho e à Caixa, a oitiva da prefeitura e das empresas contratadas e, ainda, a audiência dos agentes da Prefeitura e da Caixa, cabendo destaque: VERIFICAR SE FOI MONITORADO - AUDIÊNCIAS
9.1. determinar cautelarmente, aos órgãos e entidades abaixo relacionados, com fundamento no art. 71, inciso IX, da Constituição Federal, no art. 45 da Lei n. 8.443/1992 e no art. 276 do RI/TCU, que adotem as seguintes medidas: 
9.1.1. Município de Porto Velho/RO: 
9.1.1.1. no prazo de 45 (quarenta e cinco dias) a contar da ciência deste Acórdão, adote, por intermédio de sua Secretaria Municipal de Projetos e Obras Especiais, providências necessárias com vistas repactuação dos Contratos ns. 46 e 35/PMG/2008, de modo a observar os quantitativos máximos comportados pelo projeto técnico, calculados pela equipe de auditoria, e estender ao preço global resultante dos termos aditivos o mesmo desconto inicialmente verificado entre propostas vencedoras da licitação e o referencial do Sinapi; 
9.1.1.2. após atendida a medida saneadora acima indicada, encaminhe a este Tribunal, no prazo de 60 (sessenta) dias a contar da ciência deste Acórdão, documentação comprobatória das providências adotadas;
 (...) 
8.	O acórdão do Tribunal foi levado ao conhecimento do então prefeito Roberto Eduardo Sobrinho por meio do Ofício 37912010-TCU/SECOB-3, de 31/8/2010, com data de recebimento em 14/9/2010 (peça 1, p. 156-158) . Posteriormente, o Tribunal proferiu o Acórdão 3271/2013-TCU-Plenário (peça 111) decidindo, entre outras ações:
 (...) 
9.3. determinar à Prefeitura Municipal de Porto Velho/RO que tome as providências necessárias à conclusão dos empreendimentos custeados com recursos provenientes do Contrato de Repasse n. 227.253-53/2007 e informe as providências adotadas a esta Corte de Contas, no prazo de 180 dias a contar da data da notificação;
9.4. determinar à Caixa Econômica Federal que:
9.4.1. realize levantamento completo dos quantitativos efetivamente executados e a executar para a conclusão das obras dos Condomínios Floresta I e Floresta II, registrando suas conclusões com as respectivas memórias de cálculo;
 9.4.2. com base no levantamento mencionado no subitem anterior, confronte os quantitativos efetivamente executados com aqueles medidos e pagos pela Prefeitura de Porto Velho/RO, a fim de aferir a existência de eventuais débitos incorridos ao longo da execução dos Contratos ns. 35 e 46/PGM/2008;
 9.4.2.1. caso exista débito superior aos valores já glosados, efetue retenções adicionais de modo a evitar o aporte de recursos federais em serviços não executados ou que terão que ser refeitos; 
9.4.3. condicione novas liberações de recursos à apresentação, pela Prefeitura, de projeto executivo atualizado e à retomada do empreendimento; 
9.4.4. informe a esta Corte de Contas as providências adotadas e encaminhe as memórias de cálculo, o encontro de contas e os projetos executivos completos em formato eletrônico (.xls e .dwg) , no prazo de 180 dias a contar da data da notificação.
 (...) 
9.	A Caixa, visando atender a determinação desta Corte, adotou diversas medidas administrativas. Mediante o Ofício0608/2015/GIGOV/PV, de 26/3/2015 (peça 24) , pediu ao Município de Porto Velho informações sobre a desocupação da área e a viabilização do acesso de seus técnicos aos edifícios invadidos, a fim de realizar vistorias aos canteiros de obras, relativamente às obras paralisadas dos Condomínios Floresta I e II.
10.	Por meio do Ofício 381/2015/GAB/SEMUR, de 31/3/2015 (peça 25) , a Secretaria Municipal de Regularização Fundiária e Habitação do Município de Porto Velho informou à Caixa que o conjunto habitacional havia sido desocupado, não restando qualquer morador (ocupante) desde o dia 7/2/2015 sob a guarda da Secretaria Municipal de Projetos e Obras Especiais.
11.	A Caixa, por sua vez, mediante o Ofício 0705/2015/GIGOV/PV, de 8/4/2015 (peça 26) , solicitou ao Município de Porto Velho o laudo da defesa civil, requisitado anteriormente por meio do Ofício 608/2015/GIGOV/PV, de 26/3/2015, que confirmasse a liberação da área para a averiguação dos serviços executados na construção dos imóveis.
12.	A seu turno, por intermédio do Ofício 623/GAB/SEMPRE, de 23/4/2015 (peça 27) , a Secretaria Municipal de Projetos e Obras Especiais do Município de Porto Velho informou à Caixa que estaria autorizada a entrada dos técnicos da instituição financeira na área interditada dos empreendimentos Floresta I e II.
13.	Em seguida, mediante o Ofício 1063/2015/GIGOV/PV, de 27/5/2015 (peça 29) , a Caixa informou ao Município de Porto Velho que havia promovido os levantamentos físicos apenas no empreendimento Floresta II nos dias 18, 19 e 20 de maio de 2015, sendo que dos 9 blocos, apenas 6 puderam ser vistoriados. Em relação ao Floresta I não foi possível acessar quaisquer dos 10 blocos para realizar os levantamentos devido à grande quantidade de vegetação no entorno, presença de entulhos, móveis, roupas, restos orgânicos de alimentos e águas paradas dentro das unidades.
14.	Em relação ao atendimento ao Acórdão 3271/2013-TCU-Plenário, por meio do PA/GE Governo - Porto Velho/RO 277/2015, de 23/9/2015 (peça 30) , a Caixa esclareceu que em setembro de 2014 foi emitido laudo da defesa civil que interditou os empreendimentos por risco de desabamento. Segundo a Caixa, a prefeitura, de posse do laudo, procedeu a desocupação dos imóveis efetivamente em março de 2015. Depois de liberada a área desocupada, a Caixa realizou as vistorias entre os dias 18 a 20 de maio de 2015, verificando algumas dificuldades que impediram a conclusão da determinação do TCU, que são as seguintes:
Dos 19 blocos a serem vistoriados, apenas 6 tinham condições de acessibilidade com segurança e salubridade às equipes da Caixa. Esse fato foi comunicado à PM de Porto Velho e em comum acordo com os representantes daquela municipalidade, os serviços foram paralisados para que os demais blocos pudessem ser desobstruídos, pois as unidades habitacionais 'encontram-se' com problemas que poderiam causar riscos aos técnicos, dos quais destacamos grande quantidade de vegetação no entorno, presença dentro das unidades de entulhos, móveis, roupas, restos orgânicos de alimentos e águas paradas, algumas fundações encobertas por vegetações e com valas abertas cheia de dejetos de esgoto sanitários depositados durante o período em que os prédios ficaram ocupados irregularmente.
 A área de implantação do empreendimento também se encontrava tomada por vegetação, o que impediu a análise dos itens referentes à infraestrutura do empreendimento. 
Foram efetuadas diversas cobranças em reunião e por meio de ofício à PM de Porto Velho para que efetuasse a limpeza e desobstrução dos empreendimentos, sem solução até a presente data.
Além do mais, conforme informado anteriormente, ainda existe a interdição dos empreendimentos pela defesa civil por risco de desabamento.
Informamos também, que tivemos dificuldades em tratar os dados levantados, pois para a avaliação do que falta ser feito para concluir as obras, identificamos que muitos serviços foram deteriorados durante a ocupação irregular e alguns desses necessitam não só de levantamentos para saber se serão reaproveitados ou não, mais de levantamentos periciais, como por exemplo, em alguns blocos com aberturas nas paredes estruturais no pavimento térreo. Esses levantamentos fogem ainda mais das características dos serviços realizados pela Engenharia da Caixa, sendo necessário a contratação de empresa especializada.
Além do mais, devido à grande demanda rotineira nas demais operações acompanhadas pela GIGOV/PV que vemos a necessidade de atendimento, devido a prazos de aprovação com vistas à contratação, autorização de início de objeto e desbloqueios de recursos, e devido a limitação de quantitativo dos engenheiros e arquitetos que atuam nessas operações, não conseguimos dar tratamento aos 6 blocos levantados no prazo estipulado. 
Informamos também que não foram apresentadas por parte da PM de Porto Velho, nenhuma peça técnica que compõe o projeto executivo do empreendimento, com o intuito de termos os projetos definitivos para possibilitar o levantamento final dos serviços necessários à conclusão do empreendimento e conforme determinação prevista no item 9.4.3 do Acórdão 3271/2013 -TCU.
15.	Após as providências do município para a desobstrução da área antes interditada (peças 31-32) , a Caixa expediu o Ofício 0149/2016/GIGOV/PV, de 25/1/2016 (peça 33) , esclarecendo ao município que a limpeza realizada foi apenas parcial, ainda com muitos entulhos no local. A retirada do mato também ocorreu apenas em algumas áreas, já que em vários locais ainda havia vegetação de grande porte, arbustos e trepadeiras que não foram removidos. Esta condição novamente dificultou a aferição dos serviços de infraestrutura executados, tais como fossas, sumidouros, caixas de passagem etc. Além disso, muitas das estruturas foram danificadas pelas máquinas utilizadas na limpeza. 'A avaliação do que falta ser realizado para conclusão das obras é complexa, pelo fato de que muitos serviços foram deteriorados durante a ocupação irregular e alguns necessitam de levantamentos periciais'. Em alguns blocos 'existem' grandes aberturas irregularmente executadas nas paredes estruturais, especialmente no pavimento térreo. Em outros, foram constatadas fissuras importantes em lajes. Os levantamentos periciais não se enquadram dentre os serviços realizados pela Engenharia da Caixa, sendo recomendada a contratação de profissional ou empresa especializada.
16.	A Caixa acrescentou que a Prefeitura do Município de Porto Velho, em reunião realizada na GIGOV/PV em 26/8/2015, havia informado que contrataria consultoria especializada para analisar a solidez estrutural dos blocos construídos, bem como fazer o levantamento dos serviços necessários à conclusão dos empreendimentos, caso o parecer de avaliação estrutural não apontasse impedimentos a isso. Contudo, complementou a Caixa 'até o momento da conclusão deste relatório não recebemos novas informações sobre esta análise especializada'.
17.	Verifica-se que as medidas não prosseguiram, tendo a Caixa enviado o Ofício 0895/2018/GIGOV/PV, de 21/6/2018, requerendo a restituição do saldo creditado na conta vinculada, no prazo improrrogável de 30 dias a contar do recebimento da notificação (peça 37) .
18.	A Caixa notificou o responsável Roberto Eduardo Sobrinho acerca da irregularidade, requerendo a devolução dos recursos, conforme ofícios/editais abaixo identificados:
	Notificação
	Destinatário
	Ciência/Assunto
	Peça

	Notificação TCE-OGU 1057/2017/ GIGOV/PV, de 27/06/2017
	Roberto Eduardo Sobrinho
	Não encontrado. Notificação sobre a não execução do objeto pactuado/objeto sem funcionalidade 
	40-41

	Notificação D.O.U S/Nº
	Roberto Eduardo Sobrinho
	25/7/2017. Notificação sobre a não execução do objeto pactuado/ objeto sem funcionalidade.
	42

19.	Diante do não saneamento das irregularidades apontadas e da não devolução dos recursos, instaurou-se a tomada de contas especial. No Relatório de Tomada de Contas Especial 391/2018 (peça 115) concluiu-se que o prejuízo importaria no valor original de R$ 3.943.723,44 dos recursos repassados, imputando-se a responsabilidade ao Roberto Eduardo Sobrinho (CPF XXX.661.088-XX) , prefeito do Município de Porto Velho nas gestões 2005-2008 e 2009-2012, uma vez que foi o gestor em cujo mandato ocorreram as irregularidades apontadas pelo TCU (Acórdão 3271/2013-TCU-Plenário) . Na sua gestão aconteceu a paralisação do empreendimento e, mesmo dispondo de tempo e recursos suficientes, não adotou as medidas necessárias à retomada da execução e conclusão das obras. Sua omissão resultou em dano ao Erário decorrente da ausência de funcionalidade do objeto não concluído. Na impossibilidade de fazê-lo, devidamente justificada, deveria ter adotado as providências necessárias com vistas ao resguardo do Erário.
20.	O tomador de contas considerou que a responsabilidade dos gestores que sucederam o responsável, no caso Mauro Nazif Rasul (2013-2016) e Hildon de Lima Chaves (2017-2020) , deveria ser afastada em razão da indisponibilidade de recursos para continuidade das obras em suas administrações e em virtude de solicitação do Ministério Público e do Tribunal de Contas da União, que orientaram pela suspensão do repasse de recursos (peça 1, p. 4) . Verificou-se durante a gestão Sr. Mauro Rasul que a área de intervenção do empreendimento 'é de titularidade da União', pendência que o município foi incapaz de solucionar por se tratar de ação fora de sua competência. Também na gestão do Sr. Mauro Rasul, ocorreu a cheia do Rio Madeira, no início de 2014, alcançando volume de água sem precedentes, situação que impossibilitou ações de retomada da obra (peça 115, p. 7) .
21.	Posteriormente, tanto na gestão do Sr. Mauro Rasul, de 2015 a 2016 (peça 34, p. 04- 05) , quanto na gestão do Sr. Hildon Chaves, de 2017 a 2020 (peça 35) , as ações realizadas na tentativa de resguardo ao erário e de retomada do objeto não foram suficientes para que a Caixa procedesse a novos desbloqueios e impedisse a continuidade da TCE (peça 115, p. 7) .
22.	Nesse contexto, a instauração da tomada de contas especial, conforme apontado no Relatório de TCE (peça 115) , decorreu de irregularidades na execução do Contrato de Repasse227.253-53/2007, sendo responsabilizado:
	Responsável: Roberto Eduardo Sobrinho (XXX.661.088-XX) .
	Irregularidade: Não conclusão do objeto pactuado com funcionalidade.
	Critérios/normas infringidas: Constituição Federal (art. 70, parágrafo único) , Lei 8.443/1992 (art. 8º) , Portaria Interministerial MPDG/MF/CGU 424/2016 (art. 70, § 1º, inc. II, alínea 'a') e demais normas legais e infralegais disciplinadoras das transferências de recursos federais.
23.	O Relatório de Auditoria 1041/2018 da Controladoria Geral da União (peça 116) também chegou às mesmas conclusões. Após serem emitidos o Certificado de Auditoria, o Parecer do Dirigente e o Pronunciamento Ministerial (peças 117-119) , o processo foi remetido a esse Tribunal.
24.	Na instrução à peça 121, analisando-se os documentos nos autos, concluiu-se pela necessidade de realização de citação para as irregularidades abaixo:
Ocorrência: não comprovação da boa e regular aplicação dos recursos oriundos do Contrato de Repasse 227.253-53/2007 (peça 46) , que consistiu na urbanização de favelas no município, ocasionado a rescisão unilateral do Contrato de Repasse 227.253-53/2007 pela Caixa Econômica Federal, por determinação unilateral do Ministério das Cidades, por meio do Termo de Rescisão de Termo de Compromisso 0227253-53/2007/MCIDADES (peça 109) :
	I - Responsável solidário: Roberto Eduardo Sobrinho (CPF XXX.661.088-XX) , prefeito do Município de Porto Velho/RO nas gestões 2005-2008 e 2009-2012.
	I.a - Irregularidade: inexecução injustificada do objeto pactuado no Contrato de Repasse 227.253-53/2007 (peça 46) , celebrado com o Ministério das Cidades, com interveniência da Caixa, visando a urbanização de favelas no município, nem adoção das providências necessárias ao cumprimento do Acórdão 2151/2010-TCU-Plenário, tendo em vista que, e apesar de parcialmente construídas algumas unidades nos Condomínios Floresta I e II, não foi demonstrada a formal transferência desses imóveis aos legítimos beneficiários, propiciando, inclusive, a rescisão do contrato pela Caixa Econômica Federal, por determinação unilateral do Ministério das Cidades, por meio do Termo de Rescisão do Termo de Compromisso 0227253-53/2007/MCIDADES (peça 109) .
	Ib - Conduta: não executar injustificadamente o objeto pactuado no Contrato de Repasse 227.253-53/2007 (peça 46) , celebrado com o Ministério das Cidades, com interveniência da Caixa, visando a urbanização de favelas no município, nem adoção das providências necessárias ao cumprimento do Acórdão 2151/2010-TCU-Plenário.
	Ic - Nexo de causalidade: a conduta contribuiu para o prejuízo da ordem de R$ 3.943.723,44 em razão da frustração do alcance do objeto previsto no Contrato de Repasse 227.253-53/2007;	
	Id - Dispositivos violados:  art. 37, caput c/c o art. 70, parágrafo único, da Constituição da República Federativa do Brasil, art. 145 do Decreto 93.872/1986, art. 22 da Instrução Normativa 1/1997 da Secretaria do Tesouro Nacional, cláusula primeira do Contrato de Repasse 227.253-53/2007 (peça 46) .
	I.e - Evidências:  Contrato de Repasse 227.253-53/2007 (peça 46) , Relatórios de Acompanhamento de Empreendimento (RAE) - Setor Público (item 5, retro) , Acórdão 2151/2010-TCU-Plenário, Acórdão 3271/2013-TCU-Plenário, Ofício 0608/2015/GIGOV/PV, de 26/3/2015 (peça 24) , Ofício 1063/2015/GIGOV/PV, de 27/5/2015 (peça 29) , Ofício 0149/2016/GIGOV/PV, de 25/1/2016 (peça 33) , Relatório de Tomada de Contas Especial 391/2018 (peça 115) , Relatório de Auditoria 1041/2018 da Controladoria Geral da União (peça 116) , Termo de Rescisão do Termo de Compromisso 0227253-53/2007/MCIDADES (peça 109) .
	II - Responsável solidário: Município de Porto Velho/RO:
	II.a - Irregularidade: não houve a destinação do objeto previsto no Contrato de Repasse 227.253-53/2007, que consistia na entrega, aos reais beneficiários-proprietários, dos imóveis construídos com recursos federais, tendo em vista que, e apesar de parcialmente construídas algumas unidades nos Condomínios Floresta I e II, não foi demonstrada a formal transferência desses imóveis aos legítimos beneficiários, ficando os imóveis sob a responsabilidade do Município de Porto Velho/RO.
	II.b - Conduta: não destinar os imóveis construídos com recursos do Contrato de Repasse 227.253-53/2007 que consistiria na transferência formal das unidades habitacionais aos reais beneficiários-proprietários.
	II.c - Nexo de causalidade: a conduta contribuiu para o prejuízo da ordem de R$ 3.943.723,44 em razão da frustração do alcance do objeto previsto no Contrato de Repasse 227.253-53/2007.
	II.d -Evidências: Contrato de Repasse 227.253-53/2007 (peça 46) , Relatórios de Acompanhamento de Empreendimento (RAE) - Setor Público (item 5, retro) , Acórdão 2151/2010-TCU-Plenário, Acórdão 3271/2013-TCU-Plenário, Ofício 0608/2015/GIGOV/PV, de 26/3/2015 (peça 24) , Ofício 1063/2015/GIGOV/PV, de 27/5/2015 (peça 29) , Ofício 0149/2016/GIGOV/PV, de 25/1/2016 (peça 33) , Relatório de Tomada de Contas Especial 391/2018 (peça 115) , Relatório de Auditoria 1041/2018 da Controladoria Geral da União (peça 116) , Termo de Rescisão do Termo de Compromisso 0227253-53/2007/MCIDADES (peça 109) .
25.	Em cumprimento ao pronunciamento da unidade (peça 123) , foi efetuada citação dos responsáveis nos moldes adiante:
Responsável: Município de Porto Velho/RO
Comunicação: Ofício 9631/2019- SecexTCE (peça 128) 
Data da Expedição: 21/11/2019
Data da Ciência: 27/11/2019 (peça 130) 
Observação: resposta à peça 131.
Responsável: Roberto Eduardo Sobrinho (CPF XXX.661.088-XX) , prefeito do Município de Porto Velho/RO nas gestões 2005-2008 e 2009-2012.
Comunicação: Ofício 9632/2019- SecexTCE (peça 129) 
Data da Expedição: 21/11/2019
Data da Ciência: 27/11/2019 (peça 134) 
Observação: resposta à peça 137.
26.	Conforme Despacho de Conclusão das Comunicações Processuais (peça 135) , as providências inerentes às comunicações processuais foram concluídas. 
27.	O Município de Porto Velho/RO, representado pela Procuradoria Geral do Município, apresentou as alegações de defesa constantes da peça 131. A seu turno, o Sr. Roberto Eduardo Sobrinho, mediante advogado devidamente constituído (procuração à peça 132) , apresentou as alegações de defesa inclusas na peça 137.
28.	Em seguida, na Seção 'Exame Técnico' proceder-se-á a análise das alegações de defesa apresentadas.
ANÁLISE DOS PRESSUPOSTOS DE PROCEDIBILIDADE DA IN/TCU 71/2012
29.	Verifica-se que não houve o transcurso de mais de dez anos desde o fato gerador sem que tenha havido a notificação do responsável pela autoridade administrativa federal competente (art. 6º, inciso II, c/c art. 19 da IN/TCU 71/2012, modificada pela IN/TCU 76/2016) , uma vez que os recursos foram transferidos entre julho/2008 e setembro/2010 (item 2, retro) , as despesas impugnadas datam de julho de 2008 a setembro de 2011 (peça 1, p. 2) e o responsável foi notificado sobre as irregularidades pela autoridade administrativa competente em julho de 017 por meio do ofício/edital de notificação indicado no item 7 desta instrução.
30.	Verifica-se que o valor atualizado do débito apurado (sem juros) em 1/1/2017 é superior a R$ 100.000,00, na forma estabelecida conforme os arts. 6º, inciso I, e 19 da IN/TCU 71/2012, modificada pela IN/TCU 76/2016) . A tomada de contas especial está, assim, devidamente constituída e em condição de ser instruída.
EXAME TÉCNICO
Alegações de defesa do Município de Porto Velho/RO
Argumentos
Contextualização fática
31.	Depois de um breve histórico dos fatos, o município ressalva que vários foram os motivos para que as obras fossem paralisadas, dentre eles o projeto básico espelhado em projetos habitacionais populares do Estado do Maranhão, que possuíam particularidades daquela região diferentes da realidade amazônica, e exigiu uma série de adaptações que encareceram e atrasaram o andamento das obras (peça 131, p. 4) . 
32.	Segundo o município, em abril 2010 a empresa TEC - Tecnologia Civil Ltda., responsável pela construção do Condomínio Floresta I, fora notificada pela Administração Municipal por abandono e morosidade na execução da obra. Em 1/6/2010 o município rescindiu unilateralmente o contrato, sendo publicada a rescisão contratual no Diário Oficial do Município (DOM) 3766 de 1/6/2010 (peça 131, p. 4) .
33.	O empreendimento Floresta II encontra-se paralisado desde março/2010. A empresa ARCON Construções Ltda., responsável pela construção do condomínio, recebeu o Termo de Paralisação da obra em 7 de dezembro de 2010 (peça 131, p. 4) .
34.	O abandono do canteiro de obras por parte das empresas nos empreendimentos Floresta I e II resultou na invasão dos prédios pela população. Tais atos corroboraram sobremaneira para a deterioração da estrutura, visto que além da intervenção ocasionada por fenômenos da natureza (chuva, sol, dentre outros) , passou-se a ter intervenções antrópicas, com derrubadas de paredes, aberturas de portas e janelas, tudo ao arrepio do projeto inicial (peça 131, p. 4) .
35.	Buscando atender aos apontamentos do Acórdão 3271/2013 - TCU, o município de Porto Velho, por meio da Secretaria Municipal de Infraestrutura Urbana e Serviços Básicos - SEMISB, instaurou processo administrativo 10.02.002/2017 para a contratação de uma empresa que pudesse realizar a avaliação da estrutura dos empreendimentos e, com a realização de ensaios e laudos, pudesse efetivamente certificar da possibilidade/viabilidade de se continuar ou não a obra em questão (peça 131, p. 5-6) .
36.	Alega que a licitação ocorreu na modalidade Pregão Eletrônico 125/2018/SML/PVH, sendo declarada vencedora a empresa Petrus Consultoria & Assessoria Ltda., a qual assinou o Contrato 106/PGM/2018, em dezembro de 2018, recebendo a Ordem de Serviço 013/2018, em 18 de dezembro de 2018 (peça 131, p. 7) .
37.	Registra que a empresa Petrus produziu o laudo (peça 127, p. 18-37) no qual se constataram 'muitas' deficiências técnicas do projeto básico e as intervenções humanas e da natureza que comprometeram sobremaneira a estrutura dos empreendimentos, resultando na recomendação por parte da empresa Petrus pela inviabilidade econômica da continuidade da obra. Essa questão 'está sendo' analisada por uma Comissão de Engenheiros e Técnicos para posteriormente ser emitido parecer definitivo sobre qual 'será a destinação dos empreendimentos' (peça 131, p. 8) .
Preliminar de prescrição
38.	Em síntese, a defesa alega a prescrição em razão do tempo decorrido do fato gerador das irregularidades, que segundo seu entendimento, está no projeto básico elaborado em 2007, que se mostrou impróprio para utilização na cidade de Porto Velho, tendo em vista se tratar de localidades totalmente diferentes (Maranhão e Roraima) , concernentes a clima, solo, 'dentre outras questões' (peça 131, p. 8-10) . Assim, alega que se trata de fatos ocorridos há mais de 10 anos para se levar em conta a contagem da prescrição (peça 131, p. 10) .
Questões de mérito
Não houve benefício auferido pelo ente municipal
39.	Alega que o município não auferiu qualquer benefício com as verbas aplicadas no objeto do contrato de repasse em tela (peça 131, p. 10) .
40.	Adiciona que a urbanização do projeto Parque das Águas sofreu empecilhos administrativos e judiciais. A área prevista para a implantação do projeto 'é de domínio da União', que sofreu intervenções promovidas pelos moradores, com o auxílio do Ministério Público Federal e Estadual, para a permanência da área que seria desocupada. A viabilidade técnica dessa meta foi severamente impactada pela cheia histórica do Rio Madeira. Não bastasse, também incide declive acima do que é permitido pela legislação, agravando a situação. O Trabalho Técnico Social - TTS foi executado no percentual de 63,35%, a regularização fundiária foi prejudicada pelo conflito da propriedade da área, havendo a necessidade de encontrar outra localidade (peça 131, p. 10) .
41.	Não se encontram elementos que justifiquem a inclusão do Município de Porto Velho no polo passivo da presente TCE, não obtendo nenhum indicativo ou indício de concorrência do ente para o resultado que se apresenta, muito menos a demonstração de que este obteve qualquer benefício com a paralisação das obras. No caso dos autos, resta-se comprovado de que o Município de Porto Velho não auferiu qualquer vantagem e ou benefício inerente as verbas aplicadas na execução do contrato extinto, sendo este argumento suficiente para afastar sua responsabilidade (peça 131, p. 11) .
42.	Ao final a defesa pede (peça 131, p. 12-13) :
a)	 Reconhecer a preliminar de prescrição, haja vista que se encontra provado pelo próprio TCU que o fato gerador de toda a problemática experimentada no contrato se deu com a escolha de um projeto do Estado do Maranhão, bem como na falha de elaboração do projeto básico;
b)	 Caso não acolhida a preliminar, que se afaste a responsabilidade do Município de Porto Velho em relação a esta TCE, tendo em vista restar-se comprovada a inexistência de benefício/vantagem obtida pelo ente público.
Análise das alegações de defesa do Município de Porto Velho/RO.
43.	Cabe contextualizar que o Município de Porto Velho/RO foi incluído na relação processual com base na Decisão Normativa - TCU 57/2004 (art. 3º) , em razão de não ter ficado demonstrada a destinação formal de quaisquer dos imóveis aos legítimos beneficiários/proprietários, construídos com recursos federais, tornando-se responsável (em razão da continuidade e impessoalidade administrativas) pela preservação do patrimônio oriundo da obra financiada com recursos da União, objeto do Contrato de Repasse 227.253-53/2007.
44.	Em síntese, o município admite o fracasso na execução do objeto do Contrato de Repasse 227.253-53/2007, cujas obras foram realizadas de forma imprópria (projeto deficiente) , em local inadequado (área da União e sujeita a enchente) , além de sofrer invasões que danificaram as unidades habitacionais.
45.	A propósito, à peça 127 consta cópia do Ofício 536/GAB/SEMESC, de 18/10/2019 (peça 127, p. 1) , em que o Município de Porto Velho/RO solicita o arquivamento desta TCE, considerando o acordo judicial entre Caixa Econômica Federal (CEF) , Município de Porto Velho, Justiça Federal e o Ministério Público Federal com o objetivo de dar resolutividade aos contratos de repasse e financiamento.
46.	Segundo consta no ofício, as metas habitacionais, paralisadas há muitos anos, 'atualmente encontram-se comprometidas', do ponto de vista técnico da engenharia, conforme laudos anexos, pois afetaram a segurança das estruturas e consequentemente 'inviabiliza' a sua conclusão.
47.	Junto ao ofício, consta cópia do Laudo, de 29/3/2019, elaborado pela empresa Petrus Engenharia acerca das conformidades das obras dos Conjuntos Residenciais Florestas I e II (peça 127, p. 18-37) , no qual se conclui que a estrutura de todos os blocos, sem exceção, apresenta obra inacabada e não possuem condições econômica e tecnicamente viáveis de reforço ou ajustes das construções as exigências de norma citada acima [NBR 15961-1:2011], especialmente no que diz respeito a requisitos dos usuários ligados à durabilidade, vida útil, manutenibilidade e economia. 'Sendo nesse caso indicado a não continuidade da obra, se utilizando os sistemas já executados.' (peça 127, p. 36) .
48.	Nesse caso, a prescrição avocada pelo município não seria suficiente para interromper a marcha processual. Sobre o assunto, merece destaque, ainda, recente decisão do STF, no julgamento do RE 636886 (Rel. Ministro Alexandre de Moraes) , apreciando o tema 899 da repercussão geral, fixou a seguinte tese: 'É prescritível a pretensão de ressarcimento ao erário fundada em decisão de Tribunal de Contas' (ATA Nº 10, de 20/04/2020. DJE nº 104, divulgado em 28/04/2020) .
49.	Considerando que o TCU ainda não se pronunciou sobre os efeitos do julgamento de mérito da referida decisão do STF em relação às pretensões de ressarcimento ao erário veiculadas por meio dos processos de tomada de contas especiais, por cautela, deve-se adotar a orientação da Corte de Contas, na pendência de julgamento do RE 636.886, mesmo reconhecida sua repercussão geral, no sentido de que a matéria ali tratada alcançaria tão somente a fase judicial de cobrança do título extrajudicial, não atingindo os processos de controle externo.
50.	A suspensão pelo STF das demandas nas quais esteja em questão a prescritibilidade da pretensão de ressarcimento ao erário com base em decisão de tribunal de contas (RE 636.886/STF) alcança tão somente a fase judicial de cobrança do título extrajudicial, não atingindo os processos de controle externo em trâmite. Até julgamento definitivo em contrário pelo STF, permanece o entendimento do TCU acerca da imprescritibilidade das pretensões de ressarcimento decorrentes de tomadas de contas especiais. (Acórdão 7930/2018-TCU-Segunda Câmara, Relatora: Min. Ana Arraes, e 1267/2019-Plenário, Relator: Min. Aroldo Cedraz) .
 (...) 
52.	Não obstante a ressalva, a linha de argumentação da defesa será objeto de avaliação quanto ao aspecto técnico, visto que realmente esta TCE cuida, como se verá adiante, de fato gerador de dano originário de projeto básico elaborado em 2007, que se mostrou impróprio para utilização na cidade de Porto Velho, além de outras ocorrências adversas que dificultaram a continuidade e conclusão do objeto contratado e/ou a reparação dos danos. Neste caso é passível de se concordar com a defesa de que o ente público (município) não tenha auferido qualquer vantagem, ou seja, se beneficiado ou tirado proveito dos recursos federais. Essa seria razão suficiente para desqualificar a irregularidade e conduta atribuídas ao ente municipal, de modo que sua responsabilidade poderá, de pronto, ser afastada nesta TCE.
Alegações de defesa de Roberto Eduardo Sobrinho (CPF XXX.661.088-XX) , prefeito do Município de Porto Velho/RO nas gestões 2005-2008 e 2009-2012.
53.	Depois de uma breve contextualização fática a respeito de sua responsabilização, a defesa alega que a Caixa Econômica Federal omitiu dados relevantes que descaracterizam in totum a sua responsabilidade, porque a paralisação dos serviços ocorreu por abandono das obras, por culpa exclusiva da empresa contratada, bem como porque a Caixa Econômica Federal não cumpriu seu mister no que diz respeito a fiscalização dos serviços contratados, antes da liberação dos recursos, providência que poderia ter, ao menos, minimizado os impactos financeiros negativos acarretados pela incúria da empresa contratada (peça 137, p. 2) .
54.	A defesa afirma que os empreendimentos habitacionais Floresta I e II, que visavam à urbanização de favelas do município de Porto Velho/RO, descambaram para a paralisação das obras por culpa exclusiva da empresa Tec. Tecnologia Civil Ltda. em descumprir seus compromissos contratuais (peça 137, p. 12) .
55.	Aduz que era de conhecimento da Caixa Econômica Federal que as obras haviam sido abandonadas pela empresa Tec. Tecnologia Civil Ltda. e, por mais que o município tivesse envidado esforços, não logrou êxito na continuidade dos serviços, ante a complexidade de novas empreitadas para averiguar o estado dos serviços realizados quando os trabalhos foram interrompidos, além dos gastos para a retomada dos empreendimentos e as contendas judiciais para a retirada de invasores que lá se fixaram (peça 137, p. 12) .
56.	Argui que se não for acolhida a sua não responsabilização (peça 137, p. 9) , deveriam ser arrolados outros agentes que concorreram, de alguma forma, pelos eventos que culminaram nos prejuízos ao Erário, não somente para prestar os esclarecimentos devidos, no limite de suas atribuições, como também, se houver eventual condenação, inibir o locupletamento ilícito (peça 131, p. 8) . Assim, considera que faltam três pessoas/entidades a também prestarem esclarecimentos pelos fatos ocorridos no Contrato de Repasse 227.253-53/2007: 
a)	 a Caixa Econômica Federal por conduta omissiva na fiscalização do contrato em questão (peça 137, p. 7) ; 
b)	 a empresa contratada. Sua exclusão do polo passivo acarretará locupletamento sem causa, uma vez que foi diretamente beneficiada com os repasses dos recursos federais e, sem razão aparente, deixou de cumprir com suas obrigações contratuais, vindo a causar o abandono das obras (peça 137, p. 5) ;
c)	 os agentes públicos diretamente responsáveis pela execução do contrato e do plano de trabalho social. Nada mais justo que exigir explicações de quem, efetivamente, atuou na execução do contrato relacionado à construção dos empreendimentos habitacionais (peça 137, p. 5) .
57.	Conclui que o exercício do cargo de prefeito importa na responsabilidade pela assunção de compromissos e contratos administrativos em nome da municipalidade. Todavia, não se pode atribuir-lhe responsabilidade exclusiva pela inexecução do contrato, quando na estrutura organizacional há setores específicos para tal desiderato, a exemplo da Secretaria Municipal de Regularização Fundiária e Habitação (SEMUR) e a Secretaria Municipal de Projetos Especiais (SEMPRE) , cujos titulares das pastas possuíam atribuições de ordenadores de despesas e contavam com servidores capacitados para acompanhamento das obras de construção civil (peça 137, p. 14) .
58.	Ao final, a defesa pede o acolhimento das alegações de defesa com o arquivamento do processo contra sua pessoa (peça 137, p. 15) .
Análise das alegações de defesa de 		Roberto Eduardo Sobrinho (CPF XXX.661.088-XX) , prefeito do Município de Porto Velho/RO nas gestões 2005-2008 e 2009-2012.
59.	Basicamente, a defesa busca responsabilizar a empresa contratada para a realização das obras e outros agentes, da estrutura organizacional do município, pelo insucesso na execução e conclusão dos empreendimentos. No nosso entendimento, a multicidade de fatos, que de forma difusa consumiram tempo e oportunidades de solução dos problemas a tempo de evitar os danos, conforme passaremos a discorrer nesta análise.
60.	O RAE de 8/4/2010, cuja vistoria ocorreu em 6/4/2010 (peça 94) , consignou que o Condomínio Floresta I compreendia a construção de 10 blocos verticalizados de habitações, composto por 16 unidades por bloco, totalizando 160 unidades. Apenas os serviços preliminares, terraplanagem e a infraestrutura haviam sido concluídos. Os demais serviços como superestrutura (65,07%) , paredes e painéis (62,85%) , esquadrias (15,94%) e cobertura (0,00%) , além de abastecimento de água (0,00%) e sistema de esgoto sanitário (0,00%) não garantiam a utilização das habitações. Acerca da execução física, frisa-se que as obras foram paralisadas em 2010 sem alcançar a funcionalidade e serventia para os beneficiários.
61.	Por sua vez, o RAE de 26/8/2010, cuja vistoria ocorreu em 25/8/2010 (peça 83) , revela que as edificações do Conjunto Floresta II compreendiam 9 blocos de habitação verticalizada com 16 unidades por bloco, totalizando 144 unidades. Apenas os serviços preliminares, terraplanagem e a infraestrutura haviam sido concluídos. Os demais serviços como superestrutura (69,10%) , paredes e painéis (65,28%) , esquadrias (43,03%) e cobertura (4,74%) , além de abastecimento de água (0,00%) e esgoto sanitário (0,00%) não garantiam a utilização das habitações. 
62.	O Contrato de Repasse 227.253-53/2007 foi auditado também pela então Secretaria de Fiscalização de Obras do TCU, no período de 18/1/2010 a 25/2/2010, antes, portanto, do encerramento da vigência do ajuste. Com base nessa fiscalização, ainda naquele ano o Tribunal proferiu o Acórdão 2151/2010-TCU-Plenário, determinando, dentre outras medidas, que o Município de Porto Velho adotasse, por intermédio de sua Secretaria Municipal de Projetos e Obras Especiais, providências necessárias com vistas repactuação dos Contratos 46 e 35/PMG/2008, de modo a observar os quantitativos máximos comportados pelo projeto técnico, calculados pela equipe de auditoria, e estender ao preço global resultante dos termos aditivos o mesmo desconto inicialmente verificado entre propostas vencedoras da licitação e o referencial do Sinapi. 
63.	O acórdão do Tribunal foi levado ao conhecimento do então prefeito Roberto Eduardo Sobrinho por meio do Ofício 37912010-TCU/SECOB-3, de 31/8/2010, com data de recebimento em 14/9/2010 (peça 1, p. 156-158) .
64.	Segundo a defesa do Município de Porto Velho em abril 2010 a empresa TEC - Tecnologia Civil Ltda., responsável pela construção do Condomínio Floresta I, fora notificada pela Administração Municipal por abandono e morosidade na execução da obra. Em 1/6/2010 o município rescindiu unilateralmente o contrato, sendo publicada a rescisão contratual no Diário Oficial do Município (DOM) 3766 de 1/6/2010 (peça 131, p. 4) . As obras do condomínio Floresta II estavam paralisadas desde março/2010, tendo a empresa ARCON Construções Ltda., recebido o Termo de Paralisação da obra em 7/12/2010 (peça 131, p. 4) .
65.	Assim, antes de ser notificado do Acórdão 2151/2010-TCU-Plenário, cerca de 1-2 meses depois da fiscalização dos auditores do TCU, as obras já estavam paralisadas, tornando tecnicamente inviabilizado o cumprimento [repactuação de quantitativos e preços] da determinação contida no acórdão.
66.	Portanto, se de um lado não se pode responsabilizar o Município de Porto Velho, eis que não se beneficiou dos recursos federais, também não se pode responsabilizar o ex-prefeito Roberto Eduardo Sobrinho, visto que, ao que tudo indica, as obras foram abandonadas logo depois da fiscalização do Tribunal, antes da decisão da Corte, não lhe havendo tempo e condições de cumprir o decido pela E. Corte. 
67.	A situação jurídica contratual entre município e empresa já não mais comportava a repactuação de quantitativos antes da prolação do acórdão, visto que de fato as obras haviam sido abandonadas. A propósito, o Tribunal proferiu novo Acórdão 3271/2013-TCU-Plenário, em que o Relator, Ministro Substituto Marcos Bemquerer Costa, reconheceu a complexidade de solução do caso, consoante trecho abaixo transcrito:
Neste ponto, acolho a proposta da Auditora responsável pela instrução do feito, pois é sabido que existem diversos entraves à conclusão dos empreendimentos, envolvendo a necessidade de refazimento dos projetos, distrato, repactuação contratual, medição de parcelas já executadas para fins de comparação com as parcelas faturadas, atestadas e pagas e realização de encontro de contas. Pela complexidade dos temas envolvidos, entendo que a constituição de um processo de monitoramento é a medida que trará maior clareza e transparência para a atuação de todos os agentes envolvidos.
68.	De fato, ficou patente a dificuldade da solução e conclusão dos empreendimentos, em função da complexidade dos temas envolvidos. Assim, no trecho do Voto acima deixou-se transparecer que a origem dos entraves estaria no projeto básico, conforme constatado pela equipe de auditoria do Tribunal. Na mesma linha do Tribunal, o Município de Porto Velho e o ex-prefeito Roberto Eduardo Sobrinho reconheceram problemas no projeto básico elaborado em 2007, que se mostrou impróprio para utilização na cidade de Porto Velho, tendo em vista se tratar de localidades totalmente diferentes (Maranhão e Roraima) , concernentes a clima, solo, 'dentre outras questões' (peça 131, p. 8-10) . 
69.	Apesar desses entraves, diga-se de passagem, em nenhum momento o ex-prefeito Roberto Eduardo Sobrinho foi compelido pelo Tribunal a dar explicações em relação à adoção de projeto básico deficiente. No caso específico desse tema cabe reproduzir as seguintes passagens das decisões desta Corte (peça 111, p. 4) demonstrando que não se cogitava a responsabilização do ex-prefeito por eventuais falhas em projeto:
	Audiências:
	I- Sr. Pedro Euzébio Alves de Souza, Engenheiro da Prefeitura Municipal de Porto Velho (item 9.3.1.1 do Acórdão 2151/2010-TCU-Plenário) :
	I.a - Condutas: 	Acórdão 2151/2010-TCU-Plenário 
9.3.1.1.1. elaborar os projetos básicos que resultaram nos Contratos ns. 035/PGM/2008 e 046/PGM/2008 adaptando-os de outra obra semelhante, sem realizar estudos geotécnicos necessários ao conhecimento prévio das características do solo sobre o qual seriam construídos os conjuntos habitacionais Floresta I e II e sem atentar para a indisponibilidade de bloco cerâmico estrutural na região e para o preço da unidade habitacional admitido pelo Ministério das Cidades (Achado 3.1) ;
9.3.1.1.2. elaborar orçamentos com quantidades superestimadas a partir dos projetos básicos das obras relativas aos Contratos ns. 035/PGM/2008 e 046/PGM/2008 (Achados 3.2 e 3.3) ;
	I.b - Decisão: Acórdão 3271/2013-TCU-Plenário:
9.1.1. Sr. Pedro Euzébio Alves de Souza, engenheiro da Prefeitura Municipal de Porto Velho/RO, multa no valor de R$ 15.000,00 (quinze mil reais) por elaborar os projetos básicos inadequados para as obras contempladas nos Contratos ns. 35 e 46/PGM/2008, adaptando-os de outra obra semelhante, sem realizar estudos geotécnicos necessários para identificar o tipo de solo sobre o qual seriam construídos os conjuntos habitacionais Floresta I e II e sem atentar para o preço da unidade habitacional admitido pelo Ministério das Cidades, bem como por elaborar orçamentos com quantidades superestimadas que embasaram a celebração dos Contratos ns. 35 e 46/2008;
	II -Sr. Valmir Queiroz de Medeiros, Coordenador Municipal de Fiscalização e Obras da Prefeitura Municipal de Porto Velho (item 9.3.1.2 do Acórdão 2151/2010-TCU-Plenário) ;
	II.a - Condutas:
	Acórdão 2151/2010-TCU-Plenário
9.3.1.2.1. elaborar orçamentos com quantidades superestimadas a partir dos projetos básicos das obras relativas aos Contratos ns. 035/PGM/2008 e 046/PGM/2008 (Achados 3.2 e 3.3) ;
9.3.1.2.2. adotar quantitativos em excesso no orçamento dos termos aditivos dos Contratos ns. 035/PGM/2008 e 046/PGM/2008 (Achados 3.2. e 3.3.) , bem como preços que acarretaram perda dos descontos inicialmente concedidos em relação aos valores de referência do Sinapi, em desacordo com o art. 115 da Lei n. 11.514/2007 - LDO 2008 (Achados 3.2. e 3.3.) ;
	II.b - Decisão: Acórdão 3271/2013-TCU-Plenário:
9.1.2. Sr. Valmir Queiroz de Medeiros, coordenador municipal de Fiscalização e Obras da Prefeitura Municipal de Porto Velho/RO, multa no valor de R$ 5.000,00 (cinco mil reais) por elaborar orçamentos com quantidades superestimadas que embasaram a celebração dos Contratos ns. 35 e 46/PGM/2008 e dos respectivos termos aditivos;
	III - Tiago Dambrós Costa Beber, Engenheiro Civil da Prefeitura de Porto Velho/RO (item 9.3.1.3 do Acórdão 2151/2010-TCU-Plenário) ;
	III.a - Conduta:
	Acórdão 2151/2010-TCU-Plenário:
	 9.3.1.3. Elaborar orçamento com quantitativos superestimados no 2º Termo Aditivo do Contrato n. 035/PGM/2008 (Floresta II) e preço global que acarretou a perda do desconto inicialmente concedido em relação aos valores de referência do Sinapi, em desacordo com o art. 115 da Lei n. 11.514/2007 - LDO 2008 (Achados 3.2 e 3.3) ;
	III.b - Decisão: Acórdão 3271/2013-TCU-Plenário:
9.1.3. Sr. Tiago da Costa Dambrós, engenheiro civil da Prefeitura Municipal de Porto Velho/RO, multa no valor de R$ 2.500,00 (dois mil e quinhentos reais) por elaborar orçamento com quantitativos superestimados que embasou o 2° Termo Aditivo do Contrato n. 35/PGM/2008.
	IV - Sr. Carlos Eduardo Chaves, Arquiteto da Caixa Econômica Federal-GIDUR-Porto Velho/RO (item 9.3.1.4 do Acórdão 2151/2010-TCU-Plenário) .
	IV.a - Conduta:
	Acórdão 2151/2010-TCU-Plenário: 
	9.3.1.4.  Aprovar, quando da emissão do Laudo de Análise Técnica de Engenharia - OGU/227.253-53, os orçamentos com quantidades superestimadas em relação aos projetos básicos das obras relativas aos Contratos ns. 035/PGM/2008 e 046/PGM/2008 (Achados 3.2 e 3.3) ;
	IV.b - Decisão: Acórdão 3271/2013-TCU-Plenário:
	9.1.4. Sr. Carlos Eduardo Chaves, Arquiteto da Caixa Econômica Federal, multa no valor de R$ 2.500,00 (dois mil e quinhentos reais) por aprovar, quando da emissão do Laudo de Análise Técnica de Engenharia, orçamentos com quantidades superestimadas que embasaram os Contratos ns. 35/PGM/2008 e 46/PGM/2008.
70.	Além disso, no referido acórdão foi determinada a oitiva das empreiteiras (peça 111, p. 4) :
	Acórdão 2151/2010-TCU-Plenário:
9.3.2.1. Empresa TEC - Tecnologia Civil Ltda., quanto ao indício de sobrepreço, estimado em R$ 1.166.265,02, e de superfaturamento dele decorrente, no montante de R$ 548.286,32, verificados na execução do Contrato n. 046/PGM/2008, celebrado com a Prefeitura Municipal de Porto Velho/RO para a construção do Condomínio Residencial Floresta I, com recursos oriundos do Contrato de Repasse 227.253-53/2007, haja vista a identificação de quantitativos superestimados na planilha contratual e de diminuição do desconto global inicialmente ofertado (Achados 3.2) ;
9.3.2.2. Empresa Arcon Construções Ltda., quanto aos indícios de sobrepreço, estimado em R$ 974.827,61, e de superfaturamento dele decorrente, no montante de R$ 380.110,76, verificados na execução do Contrato n. 035/PGM/2008, celebrado com a Prefeitura Municipal de Porto para a construção do Condomínio Residencial Floresta II, com recursos oriundos do Contrato de Repasse 227.253-53/2007, haja vista a identificação de quantitativos superestimados na planilha contratual e de diminuição do desconto global inicialmente ofertado (Achados 3.2 e 3.3) ;
	Decisão: Acórdão 3271/2013-TCU-Plenário:
	...determinação à:
	9.1.2. Secretaria Executiva Caixa Econômica Federal: nas futuras transferências de recursos efetuadas com base no Contrato de Repasse n. 227.253-53/2007, efetue a glosa dos valores R$ 1.166.265,02 e R$ 974.827,61 em relação às obrigações da União, correspondentes ao sobrepreço identificado nos Contratos ns. 46 e 35/PMG/2008 e respectivos termos aditivos, celebrados pelo Município e as empresas Tec ¿ Tecnologia Civil Ltda. e Arcon Construções Ltda., de modo que o somatório de todas as parcelas já repassadas e das que forem transferidas doravante até o final da execução contemplem a redução do montante dos sobrepreços aqui apontados (peça 111, p. 3) .
71.	Por sua vez, o Acórdão 3271/2013-TCU-Plenário (peça 111) que determinou a retomada das obras foi proferido em 2013 quando o agente responsabilizado [Roberto Eduardo Sobrinho] não mais ocupava o cargo de prefeito de Porto Velho.
72.	Pelo exposto acima, os potenciais responsáveis foram ouvidos em audiência pelos fatos geradores da paralisação das obras (elaboração de projetos básicos, orçamentos e contratos) , os quais ocorreram nos idos de 2008, portanto, há mais de 12 anos.  		
73.	Não vemos motivação plausível para acionar novamente os agentes responsabilizados no Acórdão 3271/2013-TCU-Plenário (para efeito de citação) , em razão dos argumentos que discorremos ainda nesta instrução. 
	I - Sobre o tempo decorrido desde a ocorrência do fato gerador das irregularidades.
74.	Primeiramente, o Tribunal entendeu que a origem dos pagamentos irregulares (sobrepreço e/ou em quantitativos que não expressaram a realidade) decorreu do projeto básico deficiente (peça 111, p. 34 - itens 2, 2.1 do Voto) . Obviamente, tal projeto foi confeccionado antes da licitação que, por sua vez, deu origem aos contratos 35/PMG/2008 e 46/PMG/2008 celebrados em 2008, há mais de 12 anos (peça 111, p. 1, itens 2, 2.1 e 2.2 do Relatório) .
75.	 Os responsáveis foram chamados em audiência, apresentaram as razões de justificativas devidas, tendo o Tribunal decidido sobre cada caso, não havendo qualquer condenação a débito. O Tribunal apenou os responsáveis prevalecendo o entendimento alicerçado em sua própria jurisprudência.
II - Sobrepreço e superfaturamento.
76.	Em relação ao sobrepreço e superfaturamento verificam-se as seguintes explanações no relatório de auditoria do TCU dada à época em relação aos critérios para quantificação de serviços adotada pelo Município de Porto Velho/RO, conforme trecho abaixo (peça 111, p. 22) :
146. O critério utilizado pela equipe de auditoria para a quantificação do serviço de alvenaria é consagrado, inclusive é o referencial oficial adotado no caderno de encargos do Ministério do Planejamento, Orçamento e Gestão (práticas da SEAP) , segundo o qual 'a medição será efetuada por m², apurando-se a área conforme as dimensões indicadas no projeto e descontando-se integralmente todos os vãos, áreas de vazios ou de elementos estruturais que interfiram nas alvenarias'. Já o critério de medição adotado pelos defendentes baseia-se na TCPO, publicação da editora Pini, que também é de uso muito comum em obras civis. 
147. Na falta de uma definição clara no edital sobre qual seria o critério de medição do serviço em questão, entende-se cabível adotar o critério previsto ou implícito na composição referencial de preços adotada como paradigma pela equipe de auditoria. No caso, foi o serviço de código 23718/15 do Sinapi.
 (...) 
163. Sendo assim, propõe-se acatar os quantitativos apresentados pelos responsáveis nas suas razões de justificativas, haja vista as premissas de projeto para os itens 5.1.3 e 7.2.7 terem sido alteradas pelo 2º Termo Aditivo.
77.	No trecho acima, no relatório do TCU o parâmetro utilizado para o cálculo do sobrepreço foi o referencial oficial adotado no caderno de encargos do Ministério do Planejamento, Orçamento e Gestão (práticas da SEAP) . Porém, se admitiu que o Município de Porto Velho adotou tabelas da TCPO, publicação da editora Pini, que também é de uso muito comum em obras civis. Percebe-se, ainda, que o Relatório do Acórdão 3271/2013-TCU-Plenário traz outros pontos que denotam não terem os agentes do Município de Porto Velho agido deliberadamente no sentido de lesar os cofres públicos. 
78.	De fato, a Caixa havia aceitado as condições originalmente contratadas pelo município, o que é também uma excludente de culpabilidade do ex-prefeito Roberto Eduardo Sobrinho e de outros funcionários que porventura tenham participado da elaboração dos projetos básicos e das planilhas orçamentárias do edital dos empreendimentos. Posteriormente, conforme assinalado no relatório do acórdão do Tribunal, aventou-se a hipótese de que os sobrepreços haviam sido compensados com as glosas implementadas nos Relatórios de Acompanhamento de Empreendimento (RAE) , conforme trecho abaixo (peça 111, p. 26) :
181. Com relação aos argumentos apresentados pelo Sr. Carlos Eduardo Chaves, engenheiro da Caixa Econômica Federal, é importante lembrar que os orçamentos de ambos os contratos foram aprovados pela equipe técnica da CAIXA com diversos preços unitários superiores aos estabelecidos no Sinapi, conduta que vai de encontro às exigências do Normativo AE 099, criado pela própria instituição financeira, e com divergências consideráveis nos quantitativos de serviços contratados.
 (...) 
185. Contudo, o responsável se mostrou prudente na condução da execução dos contratos ao promover as glosas dos valores relativos a serviços não executados ou pagos em duplicidade, conforme evidenciado nos Relatórios de Acompanhamento de Engenharia - RAE - disponibilizados à época da fiscalização, e, assim, evitar a consumação de danos ao erário. Por essa razão, propõe-se acatar parcialmente as razões de justificativa do Sr. Carlos Eduardo Chaves, sem imputação de multa.
79.	Outro trecho do Relatório do Acórdão 3271/2013-TCU-Plenário deixa claro que os sobrepreços apontados pela equipe de auditoria diminuíram depois das análises das razões de justificativas apresentadas pelos agentes do Município de Porto Velho e da Caixa (peça 111, p. 27) :
186. Por fim, impende esclarecer que muitos dos quantitativos e preços que foram apresentados pelos responsáveis chamados em audiência e acatados na análise procedida nesta instrução, apesar de maiores que os valores apontados pelos auditores, estavam menores do que os valores originalmente contratados pela Prefeitura. Isso explica o porquê de, mesmo após muitos dos argumentos terem sido acolhidos, ainda subsistir sobrepreço decorrente de quantitativos inadequados e preços excessivos em ambos os contratos. Ou seja, as razões de justificativa foram capazes de reduzir os montantes de sobrepreço, mas não foram suficientes para elidir por completo as irregularidades apontadas.
80.	Ademais, no Relatório do Acórdão 3271/2013-TCU-Plenário ficou clara a conclusão acerca das dificuldades em quantificar com precisão o débito real em relação às irregularidades detectadas pela equipe de auditoria do TCU (peça 111, p. 29) :
190. Para o achado seguinte, III.3 - Sobrepreço e Superfaturamento, os argumentos apresentados pelos responsáveis restaram parcialmente acolhidos, tanto no que diz respeito aos quantitativos divergentes quanto aos preços excessivos frente às tabelas referenciais oficiais. 
191. Ainda assim, subsistiram os sobrepreços estimados em R$ 496.785,67 no Contrato 046/PGM/2008 (relativo às obras do Condomínio Floresta I) e em R$ 738.013,17 no Contrato 035/PGM/2008 (relativo às obras do Condomínio Floresta II) , decorrentes dos quantitativos superestimados e preços excessivos frente às tabelas referenciais oficiais. 
192. Todavia, diante da falta de informações precisas acerca dos quantitativos efetivamente executados, medidos e pagos até o momento da interrupção dos contratos, não foi possível calcular o superfaturamento incorrido.
81.	Vale mencionar, ainda, que o BDI (Bonificação e Despesas Indiretas) de 28,87% aplicados aos preços licitados, adotado como paradigma para a equipe de auditoria do TCU (peça 111, p. 3) no Acórdão 325/2007-TCU-Plenário, evoluiu (o percentual do BDI) com as jurisprudências mais recentes. Segue o trecho do Relatório do Acórdão 3271/2013-TCU-Plenário (peça 111, p. 14) em que se adotou o percentual de 28,87%:
Para o cálculo do sobrepreço global, multiplicou-se então o custo unitário obtido no Sinapi para cada serviço pelo quantitativo contratado e pelo BDI referencial adotado, relativo ao valor máximo referencial do Acórdão 325/2007-TCU-Plenário, que é de 28,87%.
82.	Posteriormente, a jurisprudência do Tribunal passou a considerar que a aplicação do BDI não acarretaria, por si só, o dano ao erário, conforme se depreende do seguinte enunciado do Acórdão 2827/2014-TCU-Plenário (Relator: Ministro Weder de Oliveira) :
Enunciado
A aplicação de BDI acima de determinado padrão não acarreta, por si só, sobrepreço ou dano ao erário, uma vez que o BDI elevado pode ser compensado por custos diretos inferiores aos paradigmas.
Excerto
Voto:
17. O percentual de BDI adotado no contrato, conquanto superior à média fixada na jurisprudência deste Tribunal, não provocou superfaturamento na execução contratual. A rigor, a aplicação de BDI acima de determinado padrão não acarreta, por si só, sobrepreço ou dano ao erário, uma vez que um BDI elevado pode ser compensado por custos diretos inferiores aos paradigmas. Nesse sentido, diante de um contrato já encerrado, ao considerar que o exame global dos preços partiu da equação 'custo referencial + BDI referencial <= custo contratado + BDI contratado' e concluiu pela regularidade, a falha pode ser considerada afastada.
83.	Segundo o acórdão acima a fixação do BDI para cálculo do sobrepreço, isoladamente, não configuraria necessariamente dano ao erário, pois poderia ser compensado por outros custos diretos inferiores aos paradigmas. E, nesse cenário, cabe realçar a conclusão posta no item 192 do Relatório do Acórdão 3271/2013-TCU-Plenário de que 'diante da falta de informações precisas acerca dos quantitativos efetivamente executados, medidos e pagos, não foi possível calcular o superfaturamento incorrido'. 
84.	Realmente, decorrido mais de 12 anos do fato gerador, não só a falta de informações precisas dos quantitativos efetivamente orçados e executados nos anos de 2007-2010, mas também a adoção de critérios que se modificaram no curso desse processo inviabilizam o cálculo exato dos danos efetivos apurados nesta TCE. Some-se a isso, o fato de a Caixa não ter conseguido cumprir o item 9.1.2 do Acórdão 3271/2013-TCU-Plenário (item 14, retro) .
85.	Objetivamente, é fato que houve o prejuízo. Todavia, há que se admitir que o Tribunal havia entendido que era possível a solução do problema por meio das determinações proferidas no Acórdão 2151/2010-TCU-Plenário. Posteriormente, verificou-se a complexidade da solução admitida pelo Tribunal e pela própria Caixa, ficando patente, dessa forma, o não cumprimento ao Acórdão 3271/2013-TCU-Plenário (peça 111) , resultando na frustração do alcance do objeto acordado, visto que o Município de Porto Velho/RO (contratado) não cumpriu o ajuste firmado com o Ministério das Cidades (contratante) , havendo a quebra de contrato entre os dois entes jurídicos. Assim, o Contrato de Repasse 227.253-53/2007, conforme se depreende do Termo de Rescisão do Termo de Compromisso 0227253-53/2007/MCidades (peça 109) , cujas cláusulas primeira e segunda estabelecem:
CLÁUSULA PRIMEIRA - DA RESCISÃO
 Determinação Unilateral do Ministério das Cidades, a partir desta data fica rescindido o Termo de Compromisso acima mencionado, com fundamento no artigo 79, inciso 1, da Lei nº 8.666/93. 
CLÁUSULA SEGUNDA - DA DEVOLUÇÃO DOS RECURSOS.
Fica estabelecido que o COMPROMISSÁRIO devolverá os recursos eventualmente recebidos, na forma e prazo previstos no instrumento contratual acima mencionado, sendo que a não devolução ensejará a instauração de Tomada de Contas Especial.
86.	O contrato foi rescindido com base na cláusula décima sétima do instrumento que prescreve (peça 46) :
17 - O presente Contrato poderá ser denunciado por qualquer das partes e rescindido a qualquer tempo, ficando os contratantes responsáveis pelas obrigações assumidas na sua vigência, creditando-se-lhes, igualmente, os benefícios adquiridos no mesmo período, aplicando, no que couber, a IN/STN/MF nº 01/97 e demais normas pertinentes à matéria. 
17.1 - Constitui motivo para rescisão do presente Contrato o descumprimento de qualquer das Cláusulas pactuadas, particularmente quando constatada pela CONTRATANTE a utilização dos recursos em desacordo com o Plano de Trabalho. 
17.1.1 - A rescisão do Contrato, na forma acima prevista e sem que tenham sido os valores restituídos à União Federal, ensejará a instauração de Tomada de Contas Especial.
87.	Os fatos narrados acima mostram que o fracasso total na execução do objeto do Contrato de Repasse 227.253-53/2007 não pode ser contabilizado exclusivamente na responsabilidade do ex-prefeito Roberto Eduardo Sobrinho, a princípio, pelas seguintes razões:
87.1. Conforme admitido no âmbito desta Corte, a construção dos conjuntos residenciais Floresta I e II foram executados com base em projeto básico deficiente, tendo sido, por essa razão, responsabilizado e penalizado o Sr. Pedro Euzébio Alves de Souza, Engenheiro da Prefeitura Municipal de Porto Velho (item 9.3.1.1 do Acórdão 2151/2010-TCU-Plenário c/c item 9.1.1 do Acórdão 3271/2013-TCU-Plenário) , em função da conduta de elaborar os projetos básicos que resultaram nos Contratos 035/PGM/2008 e 046/PGM/2008 adaptando-os de outra obra semelhante, sem realizar estudos geotécnicos necessários ao conhecimento prévio das características do solo sobre o qual seriam construídos os conjuntos habitacionais Floresta I e II e sem atentar para a indisponibilidade de bloco cerâmico estrutural na região e para o preço da unidade habitacional admitido pelo Ministério das Cidades.
87.2. Nos casos em que o projeto básico revela-se deficiente, a responsabilização do ex-prefeito Roberto Eduardo Sobrinho ficaria condicionada na participação ou aprovação do documento técnico (projeto) com erros grosseiros, facilmente perceptíveis no documento técnico. Vejamos:
Acórdão 7181/2018-TCU-Segunda Câmara (Relator: Ministro Aroldo Cedraz) :
Enunciado
A autoridade que aprova o projeto básico é solidariamente responsável pelos prejuízos advindos de deficiências no documento técnico, exceto se forem vícios ocultos, dificilmente perceptíveis, pois a aprovação não é ato meramente formal ou chancelatório, e sim ato de fiscalização por meio do qual a autoridade competente referenda os procedimentos adotados e o conteúdo elaborado.
87.3. No entanto, não se responsabiliza a autoridade pública máxima quando:
Acórdão 312/2011-TCU-Plenário (Relator: Ministro Substituto André de Carvalho) 
Enunciado
Não é atribuição do dirigente máximo de entidade pública a elaboração e conferência de estudos técnicos preliminares de engenharia.
88.	Pelo exposto fático e jurisprudencial acima, a não conclusão do objeto contratado, na realidade decorreu de uma série de fatos e acontecimentos que cumulativamente contribuíram para os prejuízos apurados, mas que não se vinculam a conduta ou ato de gestão que o responsável possa pessoalmente ter praticado ou interferido nas ações de seus subordinados e, consequentemente, contribuído para o dano. Nesse sentido, podemos traçar, ou resumir, a seguir, tais acontecimentos, os quais, no nosso entender, isentam de responsabilidade o ex-prefeito Roberto Eduardo Sobrinho.
88.1. Projeto básico deficiente: esse documento é a origem do prejuízo, já reconhecido no âmbito desta Corte. Foi ouvido em audiência e apenado o autor do projeto, conforme já narrado nesta instrução. Também já foi enfatizado que o ex-prefeito poderia ser responsabilizado apenas se tivesse tido participação, ou ingerência, na elaboração do projeto defeituoso, ou permitido a execução das obras baseada no projeto que contivesse erro grosseiro, facilmente perceptível a um leigo. Não é o caso, e prova disso é que na apreciação dos acórdãos do Tribunal cogitou-se em responsabilizar o ex-prefeito.
88.2. Determinações do TCU: a despeito de constatar que o projeto básico era deficiente, o Tribunal não determinou a paralisação das obras, mas, mediante o Acórdão 2151/2010-TCU-Plenário, determinou ao Município de Porto Velho/RO que adotasse, por intermédio de sua Secretaria Municipal de Projetos e Obras Especiais, providências necessárias com vistas repactuação dos Contratos ns. 46 e 35/PMG/2008, de modo a observar os quantitativos máximos comportados pelo projeto técnico, calculados pela equipe de auditoria, e estender ao preço global resultante dos termos aditivos o mesmo desconto inicialmente verificado entre propostas vencedoras da licitação e o referencial do Sinapi.: 
88.2.1. Até o advento do acórdão acima citado, não se tinha plena convicção, no âmbito desta Corte, de que o projeto básico deficiente seria a causa originária do dano ao erário. Sabe-se, agora, que o que selaria o fracasso na conclusão das obras [e o prejuízo financeiro seria ainda maior], não foram problemas relacionados a diferenças de quantitativos e superfaturamentos, mas a execução de obra com base em projeto básico inadequado para a região.  
88.2.2. Portanto, houve um desvio do foco da causa originária [projeto inadequado] do que realmente ocasionalmente teria ocasionado o prejuízo, de modo que a preocupação do município passou a ser o cumprimento da determinação desta Corte no sentido de intimar a construtora a repactuar os preços contratados. 
88.3. Consequências da paralisação das obras: houve a invasão dos imóveis parcialmente construídos, gerando novos problemas que, no nosso entender, desviaram temporariamente [mais uma vez] o foco da causa central da não conclusão dos empreendimentos e que possivelmente poderia contribuir para prejuízos financeiros ainda maiores, além de danos sociais incalculáveis caso houvesse a entrega de imóveis construídos em locais impróprios e respaldado em projetos inadequados. 
88.3.1. De fato, de acordo com as defesas do Município de Porto Velho e do ex-prefeito Roberto Eduardo Sobrinho, além da Caixa, os empreendimentos foram interditados. O Município enviou cópia de laudo datado de 29/3/2019, elaborado pela empresa Petrus Engenharia acerca das conformidades das obras dos Conjuntos Residenciais Florestas I e II (peça 127, p. 18-37) , no qual se conclui que a estrutura de todos os blocos, sem exceção, apresenta obra inacabada e não possuem condições econômica e tecnicamente viáveis de reforço ou ajustes das construções as exigências de norma citada acima [NBR 15961-1:2011], especialmente no que diz respeito a requisitos dos usuários ligados à durabilidade, vida útil, manutenibilidade e economia. 'Sendo nesse caso indicado a não continuidade da obra, se utilizando os sistemas já executados.' (peça 127, p. 36) .
88.4. Invasão dos imóveis: A invasão dos imóveis ocorreu com a retirada das empresas dos canteiros de obras e a Caixa, visando dar cumprimento à decisão do Tribunal [levantamentos de custos e prejuízos], por segurança exigiu que antes os imóveis fossem desocupados pelos invasores.
88.4.1. De fato, a Caixa, visando atender à determinação desta Corte, adotou diversas medidas administrativas. Mediante o Ofício 0608/2015/GIGOV/PV, de 26/3/2015 (peça 24) , pediu ao Município de Porto Velho informações sobre a desocupação da área e a viabilização do acesso de seus técnicos aos edifícios invadidos, a fim de realizar vistorias aos canteiros de obras, relativamente às obras paralisadas dos Condomínios Floresta I e II.
88.4.2. Por meio do Ofício 381/2015/GAB/SEMUR, de 31/3/2015 (peça 25) , a Secretaria Municipal de Regularização Fundiária e Habitação do Município de Porto Velho informou à Caixa que o conjunto habitacional havia sido desocupado, não restando qualquer morador (ocupante) desde o dia 7/2/2015 sob a guarda da Secretaria Municipal de Projetos e Obras Especiais.
88.4.3. A Caixa, por sua vez, mediante o Ofício 0705/2015/GIGOV/PV, de 8/4/2015 (peça 26) , solicitou ao Município de Porto Velho o laudo da defesa civil, requisitado anteriormente por meio do Ofício 608/2015/GIGOV/PV, de 26/3/2015, que confirmasse a liberação da área para a averiguação dos serviços executados na construção dos imóveis.
88.4.4. A seu turno, por intermédio do Ofício 623/GAB/SEMPRE, de 23/4/2015 (peça 27) , a Secretaria Municipal de Projetos e Obras Especiais do Município de Porto Velho informou à Caixa que estaria autorizada a entrada dos técnicos da instituição financeira na área interditada dos empreendimentos Floresta I e II.
88.4.5. Em seguida, mediante o Ofício 1063/2015/GIGOV/PV, de 27/5/2015 (peça 29) , a Caixa informou ao Município de Porto Velho que havia promovido os levantamentos físicos apenas no empreendimento Floresta II nos dias 18, 19 e 20 de maio de 2015, sendo que dos 9 blocos, apenas 6 puderam ser vistoriados. Em relação ao Floresta I não foi possível acessar quaisquer dos 10 blocos para realizar os levantamentos devido à grande quantidade de vegetação no entorno, presença de entulhos, móveis, roupas, restos orgânicos de alimentos e águas paradas dentro das unidades.
88.4.6.	Os fatos acima corroboram os argumentos de defesa do Município de Porto Velho que a urbanização do projeto Parque das Águas sofreu empecilhos administrativos e judiciais. Segundo o município a área prevista para a implantação do projeto de domínio da União sofreu intervenções promovidas pelos moradores, com o auxílio do Ministério Público Federal e Estadual, para a permanência da área que seria desocupada. Acrescenta que viabilidade técnica da meta foi severamente impactada pela cheia histórica do Rio Madeira. Não bastasse, também incide declive acima do que é permitido pela legislação, agravando a situação. O Trabalho Técnico Social - TTS foi executado no percentual de 63,35%, a regularização fundiária foi prejudicada pelo conflito da propriedade da área, havendo a necessidade de encontrar outra localidade (peça 131, p. 10) 
89.	Com base nas considerações acima, não vemos motivo justo para responsabilizar isoladamente o ex-prefeito Roberto Eduardo Sobrinho, na medida em que não contribuiu para a causa originária do prejuízo, não provocou a paralisação das obras, e nem foi o responsável pela invasão dos imóveis.
90.	Por outro lado, percebe-se, na verdade, a difusão das reais circunstâncias de causas e efeitos nos eventos. Na nossa percepção não há causa única, mas multifatorial, num conjunto de fatos atípicos fora do controle da pessoa física do ex-prefeito Roberto Eduardo Sobrinho, que prejudicaram a retomada e conclusão dos empreendimentos. Citamos: projeto básico deficiente, abandono e invasão das obras, dificuldades de implementar as decisões do Tribunal, até que se concluísse, por meio de laudos periciais, que as unidades habitacionais não teriam mais condições de habitabilidade e economicamente inviável o reaproveitamento da parcela realizada.
91.	Não obstante tratar-se de obra de vulto considerável, tanto do aspecto financeiro, quanto social, por isso lastimável o prejuízo, mas considerando que a jurisprudência desta Corte é impessoal e isonômica, que se aplica em casos de qualquer magnitude, forçoso é aceitar que a origem está na utilização de projeto básico inadequado, situação que não foi detectada e contida na época devida. Houve a aprovação pela Caixa, e, durante a auditoria do Tribunal, houve a ênfase na deficiência dos projetos em relação aos quantitativos de serviços, mas não no que tange à inviabilidade do projeto importado de uma região (seca) completamente distinta da qual seria utilizado (alagado) , onde os custos seriam maiores, provavelmente devido a necessidade de reforço de sondagens em solos alagados, fundações, etc. 
92.	Conclusivamente, se a gênese de todo o problema causador dos danos está no projeto básico elaborado em 2007, tendo os respectivos agentes - responsáveis pela elaboração e aprovação - apenados pelo Tribunal, agravada pela paralisação das obras, invasão dos imóveis, dificuldades consideráveis pela Caixa de reintegração e acesso às unidades habitacionais objetivando os levantamentos dos prejuízos, entendemos que há uma associação de fatos temporais - longo tempo - e casos fortuitos, independentes da vontade dos agentes públicos e do ente público, que impedem a continuidade deste processo de tomada de contas especial.
93.	A Súmula TCU 3 orienta no sentido de que o arquivamento é a solução indicada para as hipóteses em que as contas de responsáveis por dinheiros, valores e bens públicos se tornarem iliquidáveis, por causas fortuitas ou de força maior. Juntem-se à súmula os seguintes enunciados que se aplicam a esta TCE:
Acórdão 2296/2013-TCU-Segunda Câmara (Relator: Ministro Aroldo Cedraz) 
Enunciado
Demora excessiva na instauração de TCE inviabiliza a defesa do responsável e determina o trancamento das suas contas.
93.1. No caso desta TCE, a instauração da TCE foi recomendada por meio do PA GIGOV/PV 136/1810, de 16/3/2018, em relação a fatos geradores originários de 2007, ou seja, depois de 11 anos dos fatos danosos.
Acórdão 2878/2011-TCU-Segunda Câmara (Relator: Ministro Aroldo Cedraz) 
Enunciado
O processo de TCE deve ser arquivado sem julgamento de mérito quando, associado ao prazo excessivamente longo, estiver presente a impossibilidade de os responsáveis elaborem as suas defesas, em razão, por exemplo, da inexistência de documentos pertinentes, por ato que não lhe possa ser atribuído, como força maior ou caso fortuito, hipótese em que as contas serão tidas por iliquidáveis.
93.2. No caso desta TCE, no juízo de equivalência ao julgado acima, o caso fortuito está calcado na inexistência de documentos que aponte ter o ex-prefeito participado da elaboração do projeto básico deficiente e inadequado, que foi a causa originária para a não conclusão dos empreendimentos, de modo que, depois de longo tempo, mais de 11-12 anos, torna-se extremamente difícil, tanto para os responsáveis, quanto para o Tribunal, colher elementos de convicção suficientes para que possa emergir a verdade real. Ademais, devido ao abandono e invasão das obras e dos imóveis, a Caixa não conseguiu ter acesso a todas as unidades residenciais e colher elementos suficientes para dimensionar os prejuízos e verificar a viabilidade para a retomada das obras (v. itens 88.1 a 88.4, retro) .
93.3. Segundo o art.  211 do RITCU as contas serão consideradas iliquidáveis quando caso fortuito ou de força maior, comprovadamente alheio à vontade do responsável, tornar materialmente impossível o julgamento de mérito. Por outro lado, segundo o Acórdão 7948/2014-TCU-Segunda Câmara (Relator: Ministro Raimundo Carreiro) , as contas também podem se tornar iliquidáveis em razão de falhas processuais atribuíveis ao Estado que reduzem a capacidade de defesa do administrado, em evidente ofensa aos princípios do contraditório e da ampla defesa, nos casos específicos em que tais elementos fiquem demonstrados. 
94.	Não se está aqui a defender a existência de falhas processuais do Estado, mas o mesmo princípio da jurisprudência acima serve de inspiração para justificar o arquivamento. Na mesma dimensão e consequência, existiram falhas na detecção da causa originária que resultou no dano apurado na TCE, mas que agora afeta a capacidade de defesa de qualquer administrado, não só do ex-prefeito, em evidente ofensa ao contraditório e a ampla defesa. Enfim, da mesma forma como ocorreu no citado Acórdão 7948/2014-TCU-Segunda Câmara, em que falhas processuais ocorreram ao longo do tempo consumindo a capacidade de defesa dos responsáveis, nesta TCE ocorreram falhas técnicas em projetos e eventos (abandono de obras e invasões) , que demoraram a ser debelados, impossibilitando a adoção de solução que impedisse a tempo a ocorrência ou a diminuição do dano. 
95.	É bom lembrar que o ex-prefeito foi responsabilizado pela inexecução injustificada do objeto pactuado no Contrato de Repasse 227.253-53/2007, quando na realidade, o objeto não poderia ser executado, conforme alegado nas defesas e comprovado com laudos. Caso persistisse a execução das obras, poderia não haver as garantias necessárias de segurança para os moradores dos conjuntos residenciais Floresta I e II executados com base em projeto básico deficiente.
96.	Ademais, por essa razão [projetos básicos inadequados] já foi responsabilizado e penalizado o Sr. Pedro Euzébio Alves de Souza, Engenheiro da Prefeitura Municipal de Porto Velho (item 9.3.1.1 do Acórdão 2151/2010-TCU-Plenário c/c item 9.1.1 do Acórdão 3271/2013-TCU-Plenário) , em função da conduta de elaborar os projetos básicos que resultaram nos Contratos 035/PGM/2008 e 046/PGM/2008 adaptados de outra obra semelhante, sem realizar estudos geotécnicos necessários ao conhecimento prévio das características do solo sobre o qual seriam construídos os conjuntos habitacionais Floresta I e II e sem atentar para a indisponibilidade de bloco cerâmico estrutural na região e para o preço da unidade habitacional admitido pelo Ministério das Cidades. 
97.	À época não foi sugerida nem procedida a citação do projetista porque não se tinha a dimensão exata do prejuízo e nem se tinha consciência dos fatos que se sucederiam e terminariam por inviabilizar soluções de reparação de danos ou que favorecessem a conclusão dos empreendimentos. 
98.	Nessa linha, concordamos com as alegações de defesa do Município de Porto Velho e do Sr. Roberto Eduardo Sobrinho. O município, porque de fato não foi beneficiado com os recursos federais, conforme já analisado. O ex-prefeito, porque havia vício no projeto básico dos empreendimentos detectado por equipe de auditoria do TCU, mas não foi dada ênfase na dimensão da inadequabilidade desses projetos, entendendo-se, à época, que bastaria realizar levantamentos dos eventuais prejuízos e dar prosseguimento às obras. No entanto, ao longo do tempo, desde a auditoria do TCU, ocorrida no período de 18/1/2010 a 25/2/2010 (item 7, retro) , se sucederam ocorrências alheias à vontade do ex-prefeito (abandono de obras, invasão dos imóveis, demora na reintegração de posse dos imóveis) , esgotando a capacidade de solução ainda no período de sua gestão (2009-2012) .
99.	A par de toda a análise acima, do ponto de vista formal, verifica-se da análise dos argumentos de defesa, que foi atribuída conduta imprópria ao ex-prefeito, supostamente por não executar injustificadamente o objeto pactuado no Contrato de Repasse 227.253-53/2007 (peça 46) . Houve motivos suficientes para que o objeto não fosse concluído, conforme análise já empreendida. Enfim, nesta TCE não se havia atentado, a tempo, que a causa fundamental da não conclusão das obras residiu na utilização de projeto básico inadequado, conforme detectado por equipe de auditoria do TCU (item 93, retro) . 
100.	Vislumbra-se, ainda, que a presente TCE, no estado em que se encontra, não atende aos pressupostos previstos no art. 5º da IN/TCU 71/2012 (alterada pela Instrução Normativa 76, de 23/11/2016) , tendo em vista que o tomador de contas responsabilizou o ex-prefeito de Porto Velho Roberto Eduardo Sobrinho, quando a causa do dano decorreu de projeto básico deficiente, não havendo, portanto, conexão entre o agente público e a origem do dano (inciso I da IN 71/2012) e nem, consequentemente, relação entre a situação que teria dado origem ao dano ou indício de dano a ser apurado e a conduta da pessoa física ou jurídica supostamente responsável pelo dever de ressarcir os cofres públicos (inciso IV da IN 71/2012) .
101.	Pelo exposto acima, além de ponderar que a presente TCE trata de fatos não vislumbrados (projeto básico deficiente) , cuja causa originária ocorreu há mais de 11-12 anos, o que inviabiliza novas medidas tendentes à persecução da verdade real e reduz consideravelmente a capacidade de defesa dos responsáveis, propomos, em virtude do princípio da duração razoável do processo, considerar plausíveis as alegações de defesa dos responsáveis (Município de Porto Velho e ex-prefeito Roberto Eduardo Sobrinho) , e, no mérito, considerar iliquidáveis as presentes contas e ordenar seu trancamento e o consequente arquivamento do processo, nos termos dos arts. 1º, inciso I, 20 e 21 da Lei 8.443/1992 c/c com os arts. 169, inciso III, e 211, caput e §1º, do RI/TCU.
CONCLUSÃO
102.	Em razão da análise procedida na Seção 'Exame Técnico', verificamos a ausência de elementos essenciais de responsabilização que impliquem dano oriundo de condutas reprováveis que possam ser atribuídas aos responsáveis declinados nesta tomada de contas especial.
103.	Destarte, propomos o arquivamento desta TCE por ausência de pressupostos válidos de constituição, sem julgamento de mérito, nos termos dos arts. 169, inciso VI, e 212 do Regimento Interno do TCU c/c o art. 5º da Instrução Normativa TCU 71/2012.
PROPOSTA DE ENCAMINHAMENTO
104.	 Diante do exposto, submetem-se os autos à consideração superior, propondo:
a)	 Considerar iliquidáveis as presentes contas e ordenar seu trancamento e o consequente arquivamento do processo, nos termos dos arts. 1º, inciso I, 20 e 21 da Lei 8.443/1992 c/c com os arts. 169, inciso III, e 211, caput e §1º, do RI/TCU; e
b)	 Enviar cópia do Acórdão que vier a ser proferido à Caixa Econômica Federal e aos responsáveis, Roberto Eduardo Sobrinho (CPF XXX.661.088-XX) e Município de Porto Velho, para ciência, informando que a presente deliberação, acompanhada do Relatório e do Voto que a fundamenta, está disponível para a consulta no endereço www.tcu.gov.br/acordaos, além de esclarecer que, caso requerido, o TCU poderá fornecer sem custos as correspondentes cópias, de forma impressa."
O diretor da unidade, seguido pelo titular da SecexTCE, se manifestou de modo diverso, conforme parecer abaixo transcrito[footnoteRef:4]: [4:  Peças 140-141.] 
"Em resumo, as obras de construção dos condomínios Floresta I e II foram abandonadas, invadidas, danificadas/deterioradas e, após reintegração de posse, foi verificada a inviabilidade de continuidade do empreendimento. Adicionalmente, ocorreram irregularidades relacionadas à titularidade da área do empreendimento e a deficiências do projeto básico, bem como cheias na área de construção dos condomínios.
3.	O gestor municipal e o município foram citados pela totalidade dos recursos federais aplicados (R$ 3.943.723,44) .
4.	Em sede de alegações de defesa, o município justifica o abandono da obra e a invasão dos prédios em função da (s) deficiência dos projetos, omissões das empresas contratadas e ações do Ministério Público relacionadas à titularidade da área. Ainda de acordo com as alegações apresentadas pelo município, a cheia do rio e a declividade natural do terreno também teriam contribuído para inviabilizar a continuidade dos serviços.
5.	Em complemento, alega que, de acordo com a jurisprudência do TCU, somente ocorre a responsabilização do ente federado se esse tiver auferido benefício na aplicação dos recursos, o que não teria ocorrido no caso concreto.
6.	Por sua vez, o Sr. Roberto Eduardo Sobrinho atribui o insucesso do empreendimento às empresas contratas, à CEF, em seu papel fiscalizatório, e aos demais agentes públicos que participaram da aprovação e fiscalização dos serviços e/ou que seriam os responsáveis por aplicação das sanções às empresas contratadas.
7.	A instrução precedente sugere arquivar os autos indicando que o insucesso da obra decorreu de 'multiplicidade de fatos, que de forma difusa consumiram tempo e oportunidades de solução dos problemas'. Indica que o TCU, em decisões anteriores, observou deficiências do projeto (ex: ausência de estudos geotécnicos, erro de quantitativo etc) , mas não buscou responsabilizar o gestor municipal ora citado, e sim o projetista, bem como que 'o Tribunal havia entendido que era possível a solução do problema por meio das determinações proferidas no Acórdão 2151/2010-TCU-Plenário', mas, 'posteriormente, verificou-se a complexidade da solução admitida pelo Tribunal e pela própria Caixa'.
8.	Aduz que o gestor municipal não deveria responder pelos erros de projetos por não serem facilmente perceptíveis. Acrescenta que nem o próprio TCU teria previsto que a deficiência do projeto básico seria impeditiva para continuidade da obra. 
9.	Consigna, ainda, que decisões anteriores puniram os técnicos responsáveis da Caixa pela análise do projeto e fiscalização do empreendimento e que não haveria 'motivação plausível para acionar novamente os agentes responsabilizados'.
10.	Com as devidas vênias, dissentimos da proposta formulada na instrução precedente:
1)	a presente TCE não trata especificamente da questão de deficiência de projeto ou superfaturamento da obra, avaliadas nas decisões anteriores desta Corte, mas sim: do não alcance dos objetivos do contrato de repasse, que foi resultado da conjugação de diversos fatores, como será exposto a seguir. Ademais, ao prolatar o Acórdão 2151/2010-TCU-Plenário, o próprio TCU já entendeu que as deficiências de projeto não eram impeditivas à conclusão do objeto;
2)	 ainda que as deficiências do projeto possam ter contribuído para o insucesso do empreendimento, não é possível afirmar que essa foi a causa principal da inviabilidade de continuidade das obras. A esse respeito, a defesa do município destacou a existência de ações 'antrópicas, com derrubadas de paredes, aberturas de portas e janelas, tudo ao arrepio do projeto inicial', que previa alvenaria estrutural (peça 131, p. 4) . Nesse sentido, o item 37 da instrução registra:
a empresa Petrus produziu o laudo (peça 127, p. 18-37) no qual se constataram 'muitas' deficiências técnicas do projeto básico e as intervenções humanas e da natureza que comprometeram sobremaneira a estrutura dos empreendimentos, resultando na recomendação por parte da empresa Petrus pela inviabilidade econômica da continuidade da obra (grifo acrescido) ; 
3)	mesmo que o agente máximo da entidade pública não tenha sido chamado a responder diretamente pelos erros de projeto em outros processos, não é possível afirmar que todas as deficiências de projeto estariam fora do alcance de seu conhecimento como homem médio, a exemplo da escolha de terreno com declividade acentuada e sujeito a alagamentos;
4)	de igual modo, um gestor mediano deveria ter conhecimento da titularidade da área (ou pelo menos buscar se informar) onde seria executado um empreendimento de tão grande vulto de sua cidade;
5)	o gestor municipal, com fundamento no dever de cautela, não poderia ter permitido a rescisão do contrato das obras do condomínio Floresta I no intervalo entre a fiscalização e o acórdão proferido pelo Tribunal, conforme relatado nos itens 62 a 64 da instrução precedente;
6)	após a ciência do Acórdão 2151/2010-TCU-Plenário, ao verificar o descumprimento do contrato no condomínio Floresta II, o gestor municipal deveria ter buscado aplicar as punições, acionar as garantias contratuais, e reaver os prejuízos (ver itens 62 a 65 da instrução precedente) , fato que não restou comprovado;
7)	o gestor também deveria ter adotado todas as ações necessárias para a guarda do empreendimento, o que não restou demonstrado, posto a invasão das habitações em construção, com posterior deterioração/destruição de partes do empreendimento;
8)	ademais, caberia ao prefeito se inteirar dos problemas de uma obra emblemática para o município e agir para que os subordinados cumprissem os seus papeis, sob pena de responder por culpa in vigilando.
11.	Desse modo, entendemos não demonstrados os excludentes de responsabilidade do prefeito municipal em razão do não alcance dos objetivos pactuados.
12.	Por outro lado, a jurisprudência do TCU ampara a exclusão da responsabilidade do município, conforme transcrição do voto que conduziu o Acórdão 181/2019-TCU-Primeira Câmara:
9.De qualquer forma, para que não pairem dúvidas sobre o tema, realço que a jurisprudência pacífica desta Corte é que a entidade pública somente é responsabilizada quando os recursos, em que pesem tenham sido aplicados em desacordo com os termos pactuados, tenham tido alguma destinação pública. Caso contrário, a responsabilidade é pessoal do gestor signatário do convênio, o qual se comprometeu pela correta aplicação dos recursos (v.g. Acórdãos 2.050/2015 e 1.418/2009, ambos do Plenário e 3.086/2009, 7.503/2015, ambos da 1ª Câmara) .
10.Esse entendimento é corroborado pelo Supremo Tribunal Federal nos seguintes termos:
'EMENTA: - Mandado de segurança. Tribunal de Contas da União.
...
3. O dever de prestar contas, no caso, não é da entidade, mas da pessoa física responsável por bens e valores públicos, seja ele agente público ou não.
4. Embora a entidade seja de direito privado, sujeita-se à fiscalização do Estado, pois recebe recursos de origem estatal, e seus dirigentes hão de prestar contas dos valores recebidos; quem gere dinheiro público ou administra bens ou interesses da comunidade deve contas ao órgão competente para a fiscalização.
No mesmo sentido, reproduzimos jurisprudência do Tribunal sobre a matéria:
A responsabilidade pelo inadimplemento de convênios recai sobre a pessoa física do gestor e/ou daquele que der causa a prejuízo ao erário ou praticar outras irregularidades graves. A responsabilização direta do município convenente somente se aplica caso haja a demonstração de que o ente federado se beneficiou dos recursos federais desviados pelos seus agentes.
Acórdão 3684/2010-TCU-Segunda Câmara | Relator: AROLDO CEDRAZ
Somente ocorre a responsabilização do ente federado beneficiário de transferência de recursos da União caso haja a comprovação de que ele auferiu benefício decorrente da irregularidade cometida; caso contrário, a responsabilidade pelo dano é exclusiva do agente público.
Acórdão 181/2019-TCU-Primeira Câmara | Relator: BENJAMIN ZYMLER
Somente ocorre a responsabilização do ente federado beneficiário de transferência de recursos da União caso haja a comprovação de que ele auferiu benefício decorrente da irregularidade cometida; caso contrário, a responsabilidade pelo dano é exclusiva do agente público.
Acórdão 4727/2018-TCU-Segunda Câmara | Relator: JOSÉ MUCIO MONTEIRO
Somente ocorre a responsabilização direta do ente federado beneficiário de transferência de recursos públicos federais caso haja a comprovação de que ele auferiu benefício decorrente da irregularidade cometida; caso contrário, a responsabilidade pelo dano é exclusiva do agente público.
Acórdão 7503/2015-TCU-Primeira Câmara | Relator: WALTON ALENCAR RODRIGUES
Somente ocorre a responsabilização do ente federado beneficiário de transferência de recursos da União caso haja a comprovação de que ele auferiu benefício decorrente da irregularidade cometida; caso contrário, a responsabilidade pelo dano é exclusiva do agente público.
Acórdão 1651/2017-TCU-Plenário | Relator: WALTON ALENCAR RODRIGUES
A responsabilidade pelo inadimplemento de convênios recai sobre a pessoa física do gestor e/ou daquele que der causa a prejuízo ao erário ou praticar outras irregularidades graves. A responsabilização direta do município convenente somente se aplica caso haja a demonstração de que o ente federado se beneficiou dos recursos federais desviados pelos seus agentes.
Acórdão 4849/2010-TCU-Primeira Câmara | Relator: AUGUSTO NARDES
A responsabilização de município convenente somente é possível caso reste comprovado que ele se beneficiou da aplicação irregular dos recursos. A mera transferência de valores para outra conta corrente de titularidade do ente federado não se presta como evidência de desvio de finalidade ou de benefício indevido.
Acórdão 5108/2010-TCU-Primeira Câmara | Relator: VALMIR CAMPELO
13.	Dessa forma, será proposto acatar parcialmente os argumentos trazidos pelo município de Porto Velho/RO e considerar suas contas regulares. 
14.	Em relação aos argumentos trazidos pelo ex-prefeito, considerando que as deficiências de projeto, em algum grau, podem ter prejudicado o andamento dos serviços, requerendo alterações durante a fase de obra, seria possível a inclusão do projetista de forma solidária ao dano. De igual modo, seria possível a inclusão do (s) secretários municipais e outros agentes envolvidos como responsáveis solidários pelo dano.
15.	Todavia consideramos os seguintes elementos que justificam a definição do mérito nesta ocasião, sem citação de outros possíveis envolvidos: 
1)	com fundamento nas decisões anteriores desta corte (Acórdãos 2.151/2010 e 3.271/2013-TCU-Plenário) , é possível afirmar que as deficiências de projeto poderiam prejudicar parcialmente o andamento dos serviços sem, contudo, ser impeditivo ao alcance dos resultados almejados; 
2)	a solidariedade passiva é benefício legalmente instituído em favor do credor. O devedor pode buscar em juízo eventual ressarcimento em ação regressiva. (ver Acórdão 864/2009-TCU-Plenário, 2.917/2006 e 4.192/2011, da 1ª Câmara, e 10.560/2011, 11.151/2011, 11.437/2011, 206/2012, da 2ª Câmara) ; e
3)	uma nova citação traria retrocesso ao atual estágio desse processo.
16.	Dessa forma, será proposto dar continuidade aos presentes autos, rejeitando a defesa trazida pelo Sr. Roberto Eduardo Sobrinho (CPF XXX.661.088-XX) , prefeito do Município de Porto Velho/RO nas gestões 2005-2008 e 2009-2012.
17.	Não havendo elementos para que se possa efetivamente aferir e reconhecer a ocorrência de boa-fé nas condutas dos responsáveis, pode este Tribunal, desde logo, proferir o julgamento de mérito pela irregularidade das contas, conforme os termos dos §§ 2º e 6º do art. 202 do Regimento Interno do TCU, condenando-se o responsável ao débito apurado e ao pagamento da multa do art. 57, da Lei 8.443/1992.
Prescrição da Pretensão Punitiva
18.	Vale ressaltar que a pretensão punitiva do TCU, conforme Acórdão 1441/2016-TCU-Plenário, Relator: Benjamin Zymler, que uniformizou a jurisprudência acerca dessa questão, subordina-se ao prazo geral de prescrição indicado no art. 205 do Código Civil, que é de dez anos, contado da data de ocorrência da irregularidade sancionada, nos termos do art. 189 do Código Civil, sendo este prazo interrompido pelo ato que ordenar a citação, a audiência ou a oitiva dos responsáveis.
19.	No caso em exame, a perspectiva de aplicação de penalidade aos responsáveis não foi alcançada pela prescrição, uma vez que a irregularidade sancionada deu-se entre 14/7/2008 e 1/9/2011 e o ato de ordenação da citação ocorreu em prazo inferior a dez anos, em 5/9/2019 (peça 123) .
PROPOSTA DE ENCAMINHAMENTO
20.	Diante do exposto, submetemos os autos à consideração superior, propondo ao Tribunal:
a)	acatar parcialmente as alegações de defesa do município de Porto Velho/RO;
b)	rejeitar as alegações de defesa apresentadas pelo Sr. Roberto Eduardo Sobrinho (CPF XXX.661.088-XX) , prefeito do município de Porto Velho/RO nas gestões 2005-2008 e 2009-2012; 
c)	julgar regulares, nos termos do arts. 1º, inciso I, e 16, inciso I, e 23, inciso I, da Lei 8.443/1992, c/c os arts. 1º, inciso I, 207 e 214, inciso I, do Regimento Interno, as contas do município de Porto Velho/RO, dando-lhe quitação plena; 
d)	julgar irregulares, nos termos dos arts. 1º, inciso I, 16, inciso III, alínea 'c', da Lei 8.443/1992, c/c os arts. 19 e 23, inciso III, da mesma Lei, as contas do Sr. Roberto Eduardo Sobrinho (CPF XXX.661.088-XX) , prefeito do Município de Porto Velho/RO nas gestões 2005-2008 e 2009-2012, condenando-o ao pagamento das importâncias a seguir especificadas, atualizadas monetariamente e acrescidas dos juros de mora, calculadas a partir das datas discriminadas, fixando-lhe o prazo de quinze dias, para que comprove, perante o Tribunal, o recolhimento das referidas quantias aos cofres do Tesouro Nacional, nos termos do art. 23, inciso III, alínea 'a', da citada lei, c/c o art. 214, inciso III, alínea 'a', do Regimento Interno do TCU:
	Datas do Débito 
	Valores (R$) 

	14/07/2008 
	123.340,95

	23/07/2008 
	411.000,00

	24/07/2008 
	106.611,78

	18/08/2008 
	18.244,66

	30/10/2008 
	90.298,69

	10/12/2008 
	3.608,63

	12/12/2008 
	202.297,34

	18/12/2008 
	84.424,50

	13/02/2009 
	181.705,13

	04/03/2009 
	8.449,70

	10/03/2009 
	3.900,00

	13/03/2009 
	194.483,61

	07/04/2009 
	6.203,36

	17/04/2009 
	241.492,15

	19/05/2009 
	10.140,19

	04/06/2009 
	8.449,70

	17/06/2009 
	60.140,36

	14/07/2009 
	480.478,60

	17/07/2009 
	5.226,30

	21/07/2009 
	270.894,80

	03/08/2009 
	5.669,71

	12/08/2009 
	234.766,09

	18/08/2009 
	96.813,46

	02/09/2009 
	6.761,37

	04/09/2009 
	184.022,06

	13/10/2009 
	79.690,25

	26/10/2009 
	8.402,53

	26/11/2009 
	15.794,95

	05/01/2010 
	9.183,39

	01/02/2010 
	8.664,46

	24/02/2010 
	3.963,83

	01/03/2010 
	95.912,09

	06/04/2010 
	198.844,02

	15/04/2010 
	19.834,68

	17/06/2010 
	16.924,96

	21/06/2010 
	164.224,87

	10/08/2010 
	50.296,25

	16/08/2010 
	90.762,57

	08/12/2010 
	19.671,44

	06/01/2011 
	21.362,89

	13/04/2011 
	49.508,13

	26/05/2011 
	15.265,48

	13/06/2011 
	15.265,48

	12/07/2011 
	15.265,48

	01/09/2011 
	5.462,55

Valor atualizado do débito (com juros) em 24/9/2020: R$ 9.813.784,39.
e)	aplicar ao responsável Sr. Roberto Eduardo Sobrinho (CPF XXX.661.088-XX) a multa prevista no art. 57 da Lei 8.443/1992 c/c o art. 267 do Regimento Interno do TCU, fixando-lhe o prazo de quinze dias, a contar da notificação, para que comprove, perante o Tribunal (art. 214, III, alínea 'a', do Regimento Interno do TCU) , o recolhimento da dívida aos cofres do Tesouro Nacional, atualizada monetariamente desde a data do acórdão que vier a ser proferido por este Tribunal até a data do efetivo recolhimento, se paga após o vencimento, na forma da legislação em vigor;
f)	autorizar, desde logo, a cobrança judicial das dívidas, caso não atendidas as notificações, na forma do disposto no art. 28, inciso II, da Lei 8.443/1992;
g)	autorizar também, desde logo, se requerido, com fundamento no art. 26, da Lei 8.443, de 1992, c/c o art. 217, §§ 1º e 2º do Regimento Interno do TCU, o parcelamento da (s) dívida (s) em até 36 parcelas, incidindo, sobre cada parcela, corrigida monetariamente, os correspondentes acréscimos legais, fixando-lhe o prazo de quinze dias, a contar do recebimento da notificação, para comprovar, perante o Tribunal, o recolhimento da primeira parcela, e de trinta dias, a contar da parcela anterior, para comprovar os recolhimentos das demais parcelas, devendo incidir, sobre cada valor mensal, atualizado monetariamente, os juros de mora devidos, no caso do débito, na forma prevista na legislação em vigor, alertando o responsável de que a falta de comprovação do recolhimento de qualquer parcela importará o vencimento antecipado do saldo devedor, nos termos do § 2º do art. 217 do Regimento Interno deste Tribunal; 
h)	enviar cópia do Acórdão a ser prolatado à Procuradoria da República no Estado de Rondônia, nos termos do § 3º do art. 16 da Lei 8.443/1992, c/c o § 7º do art. 209 do Regimento Interno do TCU, para adoção das medidas cabíveis; 
i)	enviar cópia do Acórdão que vier a ser proferido aos responsáveis, para ciência;
j)	informar à Procuradoria da República no Estado de Rondônia, à Caixa Econômica Federal, ao Ministério das Cidades e aos responsáveis que a presente deliberação, acompanhada do Relatório e do Voto que a fundamenta, está disponível para a consulta no endereço www.tcu.gov.br/acordaos, além de esclarecer que, caso requerido, o TCU poderá fornecer sem custos as correspondentes cópias, de forma impressa; e
k)	informar à Procuradoria da República no Estado de Rondônia que, nos termos do parágrafo único do art. 62 da Resolução TCU 259/2014, os procuradores e membros do Ministério Público credenciados nesta Corte podem acessar os presentes autos de forma eletrônica e automática, ressalvados apenas os casos de eventuais peças classificadas como sigilosas, as quais requerem solicitação formal."
O Ministério Público junto a este Tribunal (MP/TCU) , representado pelo procurador Rodrigo Medeiros de Lima, manifestou-se de acordo com a proposta dos dirigentes da unidade instrutiva[footnoteRef:5]. [5:  Peça 143.] 
	É o relatório.

Luiz Duarte Freitas Júnior (OAB/RO 1.058), representando município de Porto Velho/RO; Robson Barbosa da Silva Feitosa (OAB/RO 1.159-E), Márcio Melo Nogueira (OAB/RO 2.827) e outros, representando Roberto Eduardo Sobrinho.

Procurador Rodrigo Medeiros de Lima.

TOMADA DE CONTAS ESPECIAL. MINISTÉRIO DAS CIDADES. CAIXA ECONÔMICA FEDERAL. CONTRATO DE REPASSE. NÃO CONSECUÇÃO DOS OBJETIVOS. CITAÇÃO. EXCLUSÃO DE RESPONSABILIDADE DO MUNICÍPIO E DO GESTOR. APRECIAÇÃO PELO TRIBUNAL DO MESMO OBJETO POR MEIO DO ACÓRDÃO 3271/2013-TCU-PLENÁRIO. CONTAS REGULARES. QUITAÇÃO PLENA. ARQUIVAMENTO. COMUNICAÇÕES.

TOMADA DE CONTAS ESPECIAL (TCE)

Secretaria de Controle Externo de Tomada de Contas Especial (SecexTCE).

Trata-se de processo de tomada de contas especial instaurada pela Caixa Econômica Federal (Caixa) , em desfavor do Sr. Roberto Eduardo Sobrinho, prefeito de Porto Velho/RO nas gestões 2005-2008 e 2009-2012, em razão da não consecução dos objetivos pactuados no contrato de repasse 227.253-53/2007[footnoteRef:2], celebrado com o Ministério das Cidades, com interveniência da Caixa, visando a urbanização de favelas no município (obras de construção dos condomínios Floresta I e II) .	 [2:  Peça 46.] 
O ajuste foi firmado no valor original de R$ 22.422.000,00, sendo previstos R$ 19.058.700,00 de recursos federais e R$ 3.363.300,00 de contrapartida[footnoteRef:3], com vigência até 30/11/2018[footnoteRef:4]. [3:  Peça 46, p. 2-3.]  [4:  Conforme Termo Aditivo datado de 29/11/2017 (peça 54) .] 
Entre 2008 e 2010 foi transferido o montante de R$ 7.235.897,88[footnoteRef:5] e efetivamente desbloqueados R$ 4.606.894,16, sendo R$ 3.943.723,44 de responsabilidade da União e R$ 663.170,72 como contrapartida municipal. [5:  Ordens Bancárias constantes da peça 110] 
A instauração da tomada de contas especial, conforme apontado no relatório do tomador de contas, decorreu da "não conclusão do objeto pactuado com funcionalidade"[footnoteRef:6]. No item 9 do relatório, são descritas as irregularidades identificadas: [6:  Peça 115, p. 4.] 
"Irregularidade 1
Não conclusão do objeto pactuado com funcionalidade
 (...) 
Identificação dos responsáveis e condutas 1:
Responsável:
Roberto Eduardo Sobrinho
 (...) 
Condutas:
Roberto Eduardo Sobrinho: 
D1 a D44, D48 a D51 - Não conclusão do objeto pactuado com funcionalidade. Critérios/normas infringidas: Constituição Federal (art. 70, parágrafo único) , Lei 8.443/1992 (art. 8º) , Portaria Interministerial MPDG/MF/CGU 424/2016 (art. 70, § 1º, inc. II, alínea "a") e Instrução Normativa TCU 71/2012 (art. 5º) .
D52 - Não conclusão do objeto pactuado com funcionalidade. Critérios/normas infringidas: Constituição Federal (art. 70, parágrafo único) , Lei 8.443/1992 (art. 8º) , Portaria Interministerial MPDG/MF/CGU 424/2016 (art. 70, § 1º, inc. II, alínea "a") e Instrução Normativa TCU 71/2012 (art. 5º) ." (grifo nosso) 
O tomador de contas concluiu que o prejuízo importaria no valor original dos recursos repassados (R$ 3.943.723,44) e imputou a responsabilidade ao Sr. Roberto Eduardo Sobrinho, "uma vez que foi o gestor em cujo mandato ocorreram as irregularidades apontadas pelo TCU (Acórdão 3271/2013-Plenário) , bem como que em sua gestão aconteceu a paralisação do empreendimento e, mesmo dispondo de tempo e recursos suficientes, não adotou as medidas necessárias à retomada da execução e conclusão das obras"[footnoteRef:7]. [7:  Peça 115, p. 7.] 
O órgão de controle interno chegou às mesmas conclusões. Após serem emitidos o certificado de auditoria, o parecer do dirigente e o pronunciamento ministerial[footnoteRef:8], o processo foi remetido a esse Tribunal. [8:  Peças 116-119.] 
Em sede de instrução preliminar[footnoteRef:9], a SecexTCE destacou que o referido contrato de repasse foi auditado também pela então Secretaria de Fiscalização de Obras do Tribunal, no período de 18/1/2010 a 25/2/2010. Com base na mencionada fiscalização, foram constatadas irregularidades catalogadas como: projeto básico deficiente, sobrepreço decorrente de jogo de planilha e superfaturamento decorrente de jogo de planilha.  [9:  Peça 121.] 
Por meio do Acórdão 2151/2010-TCU-Plenário, o Tribunal determinou, dentre outras medidas, que o município de Porto Velho/RO adotasse, por intermédio de sua Secretaria Municipal de Projetos e Obras Especiais, providências necessárias com vistas à repactuação dos contratos 46 e 35/PMG/2008, de modo a observar os quantitativos máximos comportados pelo projeto técnico, calculados pela equipe de auditoria, e estender ao preço global resultante dos termos aditivos o mesmo desconto inicialmente verificado entre propostas vencedoras da licitação e o referencial do Sinapi.
Ainda em instrução inicial, a unidade instrutiva concordou com o exame do tomador de contas, no sentido de que "as obras não alcançaram a funcionalidade e serventia para os beneficiários do município" e que o débito correspondia à totalidade dos recursos federais desbloqueados e aplicados (R$ 3.943.723,44) , com responsabilidade do Sr. Roberto Eduardo Sobrinho em solidariedade com o município de Porto Velho/RO, considerando que os imóveis construídos ficaram sob responsabilidade do município. Dessa forma, foi realizada citação dos responsáveis nos seguintes termos:
"I - Responsável solidário: Roberto Eduardo Sobrinho (CPF 006.661.088-54) , prefeito do Município de Porto Velho/RO nas gestões 2005-2008 e 2009-2012."
"I.a - Irregularidade: inexecução injustificada do objeto pactuado no Contrato de Repasse 227.253-53/2007 (peça 46) , celebrado com o Ministério das Cidades, com interveniência da Caixa, visando a urbanização de favelas no município, nem adoção das providências necessárias ao cumprimento do Acórdão 2151/2010-TCU-Plenário, tendo em vista que, e apesar de parcialmente construídas algumas unidades nos Condomínios Floresta I e II, não foi demonstrada a formal transferência desses imóveis aos legítimos beneficiários, propiciando, inclusive, a rescisão do contrato pela Caixa Econômica Federal, por determinação unilateral do Ministério das Cidades, por meio do Termo de Rescisão do Termo de Compromisso 0227253-53/2007/MCIDADES (peça 109) .
I.b - Conduta: não executar injustificadamente o objeto pactuado no Contrato de Repasse 227.253-53/2007 (peça 46) , celebrado com o Ministério das Cidades, com interveniência da Caixa, visando a urbanização de favelas no município, nem adoção das providências necessárias ao cumprimento do Acórdão 2151/2010-TCU-Plenário.
I.c - Nexo de causalidade: a conduta contribuiu para o prejuízo da ordem de R$ 3.943.723,44 em razão da frustração do alcance do objeto previsto no Contrato de Repasse 227.253- 53/2007; 
 (...) 
II - Responsável solidário: Município de Porto Velho/RO: 
II.a - Irregularidade: não houve a destinação do objeto previsto no Contrato de Repasse 227.253-53/2007, que consistia na entrega, aos reais beneficiários-proprietários, dos imóveis construídos com recursos federais, tendo em vista que, e apesar de parcialmente construídas algumas unidades nos Condomínios Floresta I e II, não foi demonstrada a formal transferência desses imóveis aos legítimos beneficiários, ficando os imóveis sob a responsabilidade do Município de Porto Velho/RO. 
II.b - Conduta: não destinar os imóveis construídos com recursos do Contrato de Repasse 227.253-53/2007 que consistiria na transferência formal das unidades habitacionais aos reais beneficiários-proprietários. 
II.c - Nexo de causalidade: a conduta contribuiu para o prejuízo da ordem de R$ 3.943.723,44 em razão da frustração do alcance do objeto previsto no Contrato de Repasse 227.253- 53/2007."
Devidamente citados, os responsáveis apresentaram alegações de defesa, conforme peças 131 e 137.
Em instrução de mérito[footnoteRef:10], o auditor instrutor propôs considerar iliquidáveis as presentes contas e ordenar seu trancamento e o consequente arquivamento do processo. [10:  Peça 139.] 
O diretor da unidade, com o qual anuiu o titular da SecexTCE[footnoteRef:11], manifestou-se de modo diverso: propôs acatar os argumentos trazidos pelo município de Porto Velho/RO, considerando suas contas regulares, e rejeitar as alegações de defesa apresentadas pelo Sr. Roberto Eduardo Sobrinho, julgando suas contas irregulares, com imputação do débito e aplicação da multa do art. 57 da Lei 8.443/1992. [11:  Peças 140-141.] 
O Ministério Público junto a este Tribunal (MP/TCU) manifestou-se de acordo com a proposta dos dirigentes da unidade instrutiva[footnoteRef:12]. [12:  Peça 143.] 
II
Acolho as análises e a proposta dos dirigentes da SecexTCE, com a qual anuiu o Ministério Público de Contas, de acatar os argumentos apresentados pelo município de Porto Velho e julgar suas contas regulares, tendo em vista que, conforme demonstrado no relatório e nas peças dos autos, a municipalidade não obteve benefícios com a aplicação dos recursos repassados.
Conforme transcrito na parte introdutória, o motivo determinante para a instauração desta tomada de contas especial foi, na origem, "a não conclusão do objeto pactuado com funcionalidade".
O contrato de repasse 227.253-532007, consoante apresentado na instrução e no pronunciamento elaborados pela SecexTCE[footnoteRef:13], foi objeto de auditoria realizada pela antiga 3ª Secretaria de Fiscalização de Obras, em 2010, no âmbito do TC Processo 000.277/2010-0, que resultou na prolação dos Acórdão 2151/2010-TCU-Plenário e 3271/2013-Plenário, ambos de relatoria do ministro-substituto Marcos Bemquerer Costa. [13:  Peças 139-140.] 
Por meio do Acórdão 2151/2010-TCU-Plenário, o Tribunal determinou, entre outras medidas, a realização de audiências do Sr. Pedro Euzébio Alves de Souza, engenheiro do município de Porto Velho/RO, pela elaboração de projetos básicos, adaptados de obras semelhantes, sem a realização de estudos geotécnicos necessários ao conhecimento prévio das características do solo sobre o qual seriam construídos os conjuntos habitacionais Floresta I e II; e o exame da responsabilidade da Caixa quanto à utilização de projeto básico deficiente e desatualizado.
Naquele feito, foram examinadas de forma expressa e conclusiva as responsabilidades pelas falhas identificadas na elaboração dos projetos e nas estimativas de custos para a construção dos conjuntos habitacionais e o relator, na proposta de deliberação que originou o Acórdão 3271/2013-TCU-Plenário, expressou sua preocupação com as consequências danosas de projetos mal elaborados:
"8. Acompanho a conclusão da Unidade Especializada no sentido de que as razões de justificativa não afastaram a irregularidade utilização de projeto básico inadequado. De todas as falhas em obras públicas, a mais nociva é a elaboração ou utilização consciente de um projeto inadequado, pois a partir dela abre-se um imenso leque de possibilidades de mau gasto do dinheiro público. Essa forma de agir exige que se consumam tempo e dinheiro, nas fases subsequentes, para corrigir falhas elementares. Em poucas palavras, faz com que a máquina pública se movimente de forma antieconômica e ineficaz. 
9.	A alegada incompatibilidade entre o cronograma de aprovação dos projetos pela Caixa e o tempo necessário para licitar o serviço de sondagem do solo não justifica a utilização de um projeto básico de outro empreendimento. Assim procedendo, o engenheiro responsável pela elaboração do documento agiu com imperícia, pois lhe era exigível que desenvolvesse projeto com o emprego das soluções técnicas mais indicadas para as reais condições físicas de implantação dos conjuntos habitacionais. Ele participou ativa e conscientemente da cadeia de atos que resultou na celebração de contratos com objeto inadequado, assumindo o risco de repactuações, de intercorrências prejudiciais ao bom andamento dos ajustes e até mesmo da realização de gastos desnecessários, com o consequente desperdício de recursos públicos.  Devido à imprecisão do projeto básico que embasou contratações no valor de R$ 13 milhões, ocorreram modificações de itens no valor aproximado de R$ 6 milhões."
Da mesma forma, ao analisar as razões de justificativa apresentadas pelo arquiteto da Caixa Econômica Federal responsável pelo laudo de análise técnica de engenharia dos projetos, o relator descreveu com propriedade a responsabilidade que recai sobre a análise técnica do empreendimento a fim de se evitar ou mitigar os percalços advindos da elaboração de projetos inadequados para a consecução dos objetos de interesse público:
"12.	A finalidade de um contrato de repasse não é a mera transferência de dinheiro federal para o ente público local, mas a realização de um objeto capaz de atender ao interesse público, com atenção aos princípios constitucionais que regem a Administração Pública. Tendo isso em mente, a análise técnica de um empreendimento não pode se transformar em um procedimento meramente formal, mesmo porque o agente financeiro é remunerado para efetuar esse serviço. O analista tem o dever de se opor à continuidade daqueles empreendimentos que estejam em desacordo com os princípios constitucionais da economicidade e eficiência.
 (...) 
18. 	Neste ponto, acolho a proposta da Auditora responsável pela instrução do feito, pois é sabido que existem diversos entraves à conclusão dos empreendimentos, envolvendo a necessidade de refazimento dos projetos, distrato, repactuação contratual, medição de parcelas já executadas para fins de comparação com as parcelas faturadas, atestadas e pagas e realização de encontro de contas. Pela complexidade dos temas envolvidos, entendo que a constituição de um processo de monitoramento é a medida que trará maior clareza e transparência para a atuação de todos os agentes envolvidos."
No caso em tela, as deficiências do projeto ensejaram não só a constatação de sobrepreço, analisada no âmbito do TC Processo 000.277/2010-0, mas também a desconformidade das obras executadas com a boa técnica de engenharia. Essa última questão foi apontada especificamente nos laudos de engenharia contratados pelo município de Porto Velho/RO, no ano de 2019, com a finalidade de avaliar possibilidade de retomada do empreendimento e sanear pendências, no âmbito de acordo celebrado entre o município e a Caixa Econômica Federal[footnoteRef:14].  [14:  Peça 144, p. 3.] 
Transcrevo trecho do relatório produzido pelo município de Porto Velho/RO, datado de 3 de março de 2022, que elucida esse ponto[footnoteRef:15]: [15:  Peça 144, p. 9.] 
"De maneira geral, o laudo da empresa contratada para periciar as obras em questão, bem como os estudos da equipe da área de engenharia, apontam para duas grandes conclusões:
A primeira é que, tecnicamente, não é viável concluir os empreendimentos devido aos vários problemas constitutivos em desconformidade com as normas técnicas de construção, o que comprometeria a segurança das edificações.
A segunda é que, financeiramente, não é viável concluir os empreendimentos, haja vista que o reforço estrutural necessário em tese custaria muito mais do que a construção de unidade novas."
Observa-se que os defeitos, falhas ou inadequações dos projetos foram determinantes para que as obras executadas não estivessem de acordo com especificações mínimas necessárias para atender aos desígnios do contrato de repasse, ou seja, servir de moradia para as famílias beneficiárias do projeto.
Não havendo segurança nas edificações, executadas com base nos projetos defeituosos, o objeto do contrato de repasse não poderia ter sido concluído com funcionalidade. 
Adite-se que as falhas nos projetos de engenharia foram de tal gravidade que ensejaram a aplicação de multa aos profissionais responsáveis pela elaboração, no âmbito do munícipio de Porto Velho/RO, e aprovação, na Caixa Econômica Federal, nos termos dos itens 9.1.1, 9.1.2, 9.1.3, 9.1.4 do Acórdão 3271/2013-TCU-Plenário.
Tendo as falhas na elaboração e na aprovação dos projetos originais sido determinantes para a impossibilidade de que as obras executadas atendessem aos objetivos estabelecidos no contrato de repasse, resta analisar a responsabilidade do Sr. Roberto Eduardo Sobrinho, na qualidade de prefeito de Porto Velho/RO e signatário da avença, pelas falhas identificadas, posteriormente, inclusive, à aprovação pela Caixa Econômica Federal, nos estudos técnicos de engenharia.
A jurisprudência do Tribunal nessa seara é no sentido de que a atribuição de responsabilidade do dirigente máximo esteja vinculada à não detecção de erros perceptíveis ou flagrantes:
"Não é atribuição do dirigente máximo de entidade pública a elaboração e conferência de estudos técnicos preliminares de engenharia.
Acórdão 312/2011-TCU-Plenário
A autoridade que aprova o projeto básico é solidariamente responsável pelos prejuízos advindos de deficiências no documento técnico, exceto se forem vícios ocultos, dificilmente perceptíveis, pois a aprovação não é ato meramente formal ou chancelatório, e sim ato de fiscalização por meio do qual a autoridade competente referenda os procedimentos adotados e o conteúdo elaborado.
Acórdão 7181/2018-TCU-Segunda Câmara"
Considerando que a falha mais grave e determinante para que os projetos, de pronto, não atendessem aos requisitos de segurança para os moradores foi a falta de realização de sondagem do solo que resultou em déficit estrutural, é questionável asseverar que o signatário da avença deveria possuir condições técnicas para interceder previamente a fim de que os projetos fossem refeitos antes dos seus encaminhamentos à Caixa Econômica Federal.
Nessa mesma linha de raciocínio, conforme anteriormente já mencionado, as obras do contrato de repasse 227.253-53/2007 foram objeto de auditoria, no âmbito do TC Processo 000.277/2010-0. Naquele feito, foi excluída a responsabilidade do Sr. Roberto Eduardo Sobrinho, restando apenas condenados pelos erros e inadequações dos projetos aqueles responsáveis discriminados no Acórdão 3271/2013-TCU-Plenário:
"Vistos, relatados e discutidos este Relatório de Levantamento de Auditoria realizada pela 3ª Secretaria de Fiscalização de Obras referente à execução do Contrato de Repasse n. 227.253-53/2007/Ministério das Cidades/Caixa, destinado à urbanização de favelas do Município de Porto Velho/RO. 
	ACORDAM os Ministros do Tribunal de Contas da União, reunidos em Sessão Plenária, ante as razões expostas pelo Relator, em:
	9.1. aplicar aos responsáveis relacionados a seguir a penalidade prevista no art. 58, inciso II, da Lei n. 8.443/1992, devido à prática das irregularidades abaixo descritas:
9.1.1. Sr. Pedro Euzébio Alves de Souza, engenheiro da Prefeitura Municipal de Porto Velho/RO, multa no valor de R$ 15.000,00 (quinze mil reais) por elaborar os projetos básicos inadequados para as obras contempladas nos Contratos ns. 35 e 46/PGM/2008, adaptando-os de outra obra semelhante, sem realizar estudos geotécnicos necessários para identificar o tipo de solo sobre o qual seriam construídos os conjuntos habitacionais Floresta I e II e sem atentar para o preço da unidade habitacional admitido pelo Ministério das Cidades, bem como por elaborar orçamentos com quantidades superestimadas que embasaram a celebração dos Contratos ns. 35 e 46/2008;
9.1.2. Sr. Valmir Queiroz de Medeiros, coordenador municipal de Fiscalização e Obras da Prefeitura Municipal de Porto Velho/RO, multa no valor de R$ 5.000,00 (cinco mil reais) por elaborar orçamentos com quantidades superestimadas que embasaram a celebração dos Contratos ns. 35 e 46/PGM/2008 e dos respectivos termos aditivos;
9.1.3. Sr. Tiago da Costa Dambrós, engenheiro civil da Prefeitura Municipal de Porto Velho/RO, multa no valor de R$ 2.500,00 (dois mil e quinhentos reais) por elaborar orçamento com quantitativos superestimados que embasou o 2° Termo Aditivo do Contrato n. 35/PGM/2008.
	9.1.4. Sr. Carlos Eduardo Chaves, Arquiteto da Caixa Econômica Federal, multa no valor de R$ 2.500,00 (dois mil e quinhentos reais) por aprovar, quando da emissão do Laudo de Análise Técnica de Engenharia, orçamentos com quantidades superestimadas que embasaram os Contratos ns. 35/PGM/2008 e 46/PGM/2008;" (grifo nosso) 
Portanto, a responsabilidade do Sr. Roberto Eduardo Sobrinho pelas falhas nos projetos também deve ser afasta nestes autos.
Outrossim, compulsando os autos, verifica-se que as empresas encarregadas de executar as obras deram causa às rescisões dos contratos e, ainda, facilitaram a invasão dos empreendimentos a partir do abandono dos canteiros das obras. Nesses termos, as alegações de defesa produzidas pelo município de Porto Velho/RO, em 2019, já sob a gestão de prefeito sucessor do responsável[footnoteRef:16]: [16:  Peça 131, p. 4.] 
"Em abril 2010 a empresa TEC - Tecnologia Civil Ltda., responsável pela obra do Condomínio Floresta I, fora notificada pela Administração Municipal por abandono e morosidade na execução da obra. Em 01/06/2010 o Município rescindiu unilateralmente o contrato, sendo publicada a rescisão contratual no DOM n° 3766 de 01/06/2010.
O empreendimento Floresta II, encontra-se paralisado desde março/2010. Em 07 de dezembro de 2010 a empresa ARCON Construções Ltda., responsável pelo condomínio Floresta II, recebeu o Termo de Paralisação da obra.
O abandono do canteiro de obras por parte das empresas, nos empreendimentos Floresta I e II, resultaram na invasão dos prédios pela população. Tais atos corroboraram sobremaneira para a deterioração da estrutura, visto que além da intervenção ocasionada por fenômenos da natureza (chuva, sol, dentre outros) , passou-se a ter intervenções antrópicas, com derrubadas de paredes, aberturas de portas e janelas, tudo ao arrepio do projeto inicial."
Diante dessas constatações, também não há que falar sobre culpabilidade do Sr. Roberto Eduardo Sobrinho pela paralização das obras e invasão dos empreendimentos.
Nesse contexto, deixo de acolher as propostas de encaminhamento elaboradas pelo auditor instrutor, de considerar as contas iliquidáveis, e pelo corpo diretivo da SecexTCE, que contou com a anuência do MP/TCU, de julgamento pela irregularidade das contas do Sr. Roberto Eduardo Sobrinho.
As contas de Roberto Eduardo Sobrinho devem ser julgadas regulares, com ressalvas, em razão do não atendimento a diversas notificações da Caixa, no âmbito do acompanhamento das obras, para apresentação de documentação e esclarecimentos sobre supostas desconformidades identificadas pelos inspetores e, ainda, do tomador de contas para apresentar manifestações quanto às irregularidades apontadas no seu relatório[footnoteRef:17]. [17:  Peças 77, p. 2, 85, p. 2, 88, p. 2, 89, p. 2, e 115, p. 6.] 
Por fim, poder-se-ia aventar a possibilidade de realização de citação do Sr. Pedro Euzébio Alves de Souza, condenado por meio do Acórdão 3271/2013-TCU-Plenário, para responder pelo dano tratado nesta tomada de contas especial. Entretanto, considerando que o fato gerador da irregularidade sancionada ocorreu entre 14/7/2008 e 1º/9/2011, há mais de dez anos, o que causaria prejuízo ao seu direito de defesa, deixo de ordenar a sua citação, nos termos do art. 6º, II, c/c art. 19 da IN/TCU 71/2012, modificada pela IN/TCU 76/2016. 
Diante do exposto, voto pela aprovação do acórdão que ora submeto à apreciação deste Colegiado.
TCU, Sala das Sessões, em 13 de setembro de 2022.
Weder de Oliveira 
Relator